ACORDAO-COMPLETO-2425365

ACÓRDÃO 2620/2020 ATA 37/2020 - PLENÁRIO

VISTOS, relatados e discutidos estes autos de recurso de reconsideração interposto por Rita Aparecida Talpo Volpe, contra o Acórdão 2041/2019-TCU-Plenário;
ACORDAM os Ministros do Tribunal de Contas da União, reunidos em sessão do Plenário, ante as razões expostas pelo Relator, em:
9.1. conhecer do recurso de reconsideração, consoante arts. 32, inciso I, e 33 da Lei 8.443/1992, para, no mérito, negar-lhe provimento; e
9.2. dar ciência desta deliberação à recorrente.

Recurso de reconsideração contra acórdão que julgou irregulares as contas dos responsáveis, condenando-os ao pagamento de débito, diante de fraude na concessão de benefícios previdenciários.

Superintendência Estadual do INSS - São Paulo/SP - INSS/MPS.

3. Recorrente: Rita Aparecida Talpo Volpe (XXX.958.798-XX).

13.1. Ministros presentes: José Mucio Monteiro (Presidente), Walton Alencar Rodrigues, Benjamin Zymler, Augusto Nardes, Aroldo Cedraz, Ana Arraes, Bruno Dantas e Vital do Rêgo (Relator).
13.2. Ministro-Substituto convocado: Augusto Sherman Cavalcanti.
13.3. Ministros-Substitutos presentes: Marcos Bemquerer Costa, André Luís de Carvalho e Weder de Oliveira.

ACORDAO-COMPLETO-2547183

Acórdão 2777/2022 - Plenário

VITAL DO RÊGO

Ministro-Substituto André Luís de Carvalho.

A Secretaria de Recursos (Serur) elaborou a instrução de mérito (peça 151) , transcrita a seguir com os ajustes de forma pertinentes, que contou com a anuência do diretor da subunidade técnica (peça 152) .
INTRODUÇÃO
1.	Trata-se de recurso de reconsideração (peças 107 e 141) interposto por Rita Aparecida Talpo Volpe, servidora do INSS, contra o Acórdão 2041/2019-TCU-Plenário (peça 96, rel. Min.-Subst. André Luís de Carvalho) . 
1.1.	A deliberação recorrida apresenta o seguinte teor, já com a correção de erro material promovida pelo Acórdão 228/2020-TCU-Plenário (peça 128) :
9.1. considerar revéis as responsáveis (Ivani de Fátima Lourenço e Rita Aparecida Talpo Volpe) , nos termos do art. 12, § 3º, da Lei n. 8.443, de 1992;
9.2 julgar irregulares as contas de Ivani de Fátima Lourenço e Rita Aparecida Talpo Volpe, nos termos dos arts. 1º, I, 16, III, "c" e "d", e §§ 1º e 2º, 19 e 23, III, da Lei 8.443, de 1992, e dos arts. 1º, I, 209, IV, e §§ 1º e 5º, 210 e 214, III, do RITCU, para condená-las solidariamente ao pagamento do débito apurado nos autos, com a fixação do prazo de 15 (quinze) dias, contados da notificação, para comprovarem, perante o Tribunal (art. 214, inciso III, alínea "a", do RITCU) , o recolhimento da referida dívida em favor do Instituto Nacional do Seguro Social, atualizada monetariamente e acrescida dos juros de mora, calculados a partir das datas discriminadas até o efetivo recolhimento, na forma da legislação em vigor, sob as seguintes condições:
9.2.1 pela irregular concessão de benefícios em prol de Geceonita de Oliveira Ciarleglio com os seguintes valores:
	Data da Ocorrência
	Valor (R$) 
		Data da Ocorrência
	Valor (R$) 

	16/01/2001
	944,37
		05/04/2002
	982,05

	16/01/2001
	94,43
		08/05/2002
	982,05

	16/01/2001
	78,69
		07/06/2002
	982,05

	08/02/2001
	944,37
		05/07/2002
	1.072,39

	08/03/2001
	944,37
		07/08/2002
	1.072,39

	11/04/2001
	944,37
		06/09/2002
	1.072,39

	08/05/2001
	944,37
		07/10/2002
	1.072,39

	07/06/2001
	944,37
		07/11/2002
	1.072,39

	06/07/2001
	982,05
		06/12/2002
	1.072,39

	08/08/2001
	982,05
		06/12/2002
	1.072,39

	12/09/2001
	982,05
		08/01/2003
	1.072,39

	09/10/2001
	982,05
		07/02/2003
	1.072,39

	09/11/2001
	982,05
		10/03/2003
	1.072,39

	07/12/2001
	982,05
		07/04/2003
	1.072,39

	07/12/2001
	982,05
		08/05/2003
	1.072,39

	08/01/2002
	982,05
		06/06/2003
	1.072,39

	07/02/2002
	982,05
		07/07/2003
	1.283,75

	07/03/2002
	982,05
		07/08/2003
	1.283,75

9.2.2 pela irregular concessão de benefícios em prol de José Antônio de Pereira com os seguintes valores:
	Data da Ocorrência
	Valor (R$) 
		Data da Ocorrência
	Valor (R$) 

	24/01/2001
	410,83
		02/07/2002
	1.395,42

	02/02/2001
	1.232,51
		02/08/2002
	1.395,42

	02/03/2001
	1.232,51
		03/09/2002
	1.395,42

	03/04/2001
	1.232,51
		02/10/2002
	1.395,42

	03/05/2001
	1.232,51
		04/11/2002
	1.395,42

	04/06/2001
	1.232,51
		03/12/2002
	1.395,42

	03/07/2001
	1.277,86
		03/12/2002
	1.395,42

	02/08/2001
	1.277,86
		03/01/2003
	1.395,42

	04/09/2001
	1.277,86
		04/02/2003
	1.395,42

	02/10/2001
	1.277,86
		05/03/2003
	1.395,42

	05/11/2001
	1.277,86
		02/04/2003
	1.395,42

	04/12/2001
	1.277,86
		05/05/2003
	1.395,42

	04/12/2001
	1.277,86
		03/06/2003
	1.395,42

	03/01/2002
	1.277,86
		03/06/2003
	1.395,42

	04/02/2002
	1.277,86
		02/07/2003
	1.670,45

	04/03/2002
	1.277,86
		04/08/2003
	1.670,45

	02/04/2002
	1.277,86
		02/09/2003
	1.670,45

	03/05/2002
	1.277,86
		02/10/2003
	1.670,45

	04/06/2002
	1.277,86
			
9.2.3 pela irregular concessão de benefícios em prol de Osvair da Rocha Pereira com os seguintes valores:
	Data da Ocorrência
	Valor (R$) 
		Data da Ocorrência
	Valor (R$) 

	08/01/2001
	805,80
		08/05/2003
	1.102,55

	08/01/2001
	77,48
		06/06/2003
	1.102,55

	07/02/2001
	929,77
		07/07/2003
	1.319,86

	07/03/2001
	929,77
		07/08/2003
	1.319,86

	06/04/2001
	929,77
		05/09/2003
	1.319,86

	08/05/2001
	929,77
		07/10/2003
	1.319,86

	07/06/2001
	929,77
		07/11/2003
	1.319,86

	06/07/2001
	1.009,67
		05/12/2003
	1.319,86

	07/08/2001
	1.009,67
		05/12/2003
	1.319,86

	10/09/2001
	1.009,67
		08/01/2004
	1.319,86

	05/10/2001
	1.009,67
		06/02/2004
	1.319,86

	08/11/2001
	1.009,67
		05/03/2004
	1.319,86

	07/12/2001
	1.009,67
		07/04/2004
	1.319,86

	07/12/2001
	1.009,67
		07/05/2004
	1.319,86

	08/01/2002
	1.009,67
		07/06/2004
	1.379,64

	07/02/2002
	1.009,67
		07/07/2004
	1.379,64

	07/03/2002
	1.009,67
		06/08/2004
	1.379,64

	05/04/2002
	1.009,67
		08/09/2004
	1.379,64

	08/05/2002
	1.009,67
		07/10/2004
	1.379,64

	07/06/2002
	1.009,67
		08/11/2004
	1.379,64

	05/07/2002
	1.102,55
		07/12/2004
	1.379,64

	07/08/2002
	1.102,55
		07/12/2004
	1.379,64

	06/09/2002
	1.102,55
		07/01/2005
	1.379,64

	07/10/2002
	1.102,55
		09/02/2005
	1.379,64

	07/11/2002
	1.102,55
		07/03/2005
	1.379,64

	06/12/2002
	1.102,55
		07/04/2005
	1.379,64

	06/12/2002
	1.102,55
		06/05/2005
	1.379,64

	08/01/2003
	1.102,55
		07/06/2005
	1.467,31

	07/02/2003
	1.102,55
		07/07/2005
	1.467,31

	10/03/2003
	1.102,55
		05/08/2005
	1467,31

	07/04/2003
	1.102,55
			
9.3. autorizar, caso requerido, nos termos do art. 26 da Lei n.º 8.443, de 1992, e do art. 217 do RITCU, o parcelamento da dívida fixada por este Acórdão em até 36 (trinta e seis) parcelas mensais e sucessivas, sobre as quais incidirão a atualização monetária e os correspondentes acréscimos legais, esclarecendo ao responsável que a falta de pagamento de qualquer parcela importará no vencimento antecipado do saldo devedor, sem prejuízo das demais medidas legais;
9.4. autorizar, desde logo, a cobrança judicial da dívida fixada por este Acórdão, nos termos do art. 28, inciso II, da Lei n.º 8.443, de 1992, caso não atendidas as notificações;
9.5. solicitar, por intermédio do Ministério Público junto ao TCU, que a Advocacia-Geral da União adote as medidas necessárias ao arresto dos bens dos responsáveis indicados no item 9.2 deste Acórdão, nos termos do art. 61 da Lei 8.443, de 1992, e do art. 275 do RITCU, caso não haja, dentro do prazo estabelecido, a comprovação do efetivo recolhimento da referida dívida, devendo o MPTCU atentar para a eventual possibilidade de promover o referido aresto em relação ao valor consolidado do débito imputado contra as aludidas responsáveis em vários outros processos de tomada de contas especial autuados no âmbito do TCU;
9.6. determinar que a unidade técnica adote as seguintes medidas:
9.6.1. envie a cópia deste Acórdão, acompanhado do Relatório e do Voto, ao Instituto Nacional do Seguro Social - INSS e à Procuradoria Geral Federal - PGF junto à Advocacia-Geral da União, para ciência e adoção das providências solicitadas pelo item 9.5 deste Acórdão; e
9.6.2. envie a cópia deste Acórdão, acompanhado do Relatório e do Voto, à Procuradoria da República no Estado de São Paulo, nos termos do art. 16, § 3º, da Lei n.º 8.443, de 1992, e do art. 209, § 7º, do RITCU, para o ajuizamento das ações civis e penais cabíveis.
HISTÓRICO
2.	A presente tomada de contas especial foi instaurada pela Superintendência Estadual do INSS em São Paulo em desfavor da servidora Rita Aparecida Talpo Volpe (recorrente) e da ex-servidora Ivani de Fátima Lourenço, por fraude na concessão de benefícios previdenciários. 
2.1.	Os fatos foram apurados em auditorias pelo INSS e, ao final, em processo administrativo disciplinar, em que ficou caracterizada a responsabilidade das servidoras pela concessão de aposentadorias com majoração dos períodos de vínculos empregatícios, inclusão de vínculos inexistentes e uso de salários fictícios no cálculo do benefício, sem a devida consulta no CNIS para a confirmação dos vínculos, dados cadastrais e remunerações dos segurados.
2.2.	Para além da presente TCE, o INSS promoveu a demissão de Ivani de Fátima Lourenço (Portaria MPS 65/2012, peça 8, p. 2 e 6) e a suspensão de Rita Aparecida Talpo Volpe (Portaria MPS 66/2012, peça 8, p. 3) .
2.3.	O INSS e o controle interno (peça 64) pugnaram pela responsabilização das servidoras em solidariedade com os segurados-beneficiários. No TCU, contudo, a unidade de origem promoveu a citação somente das ex-servidoras, argumentando não ter vislumbrado a violação, pelos beneficiários, das normas de regência. O tribunal referendou o procedimento, invocando a solidariedade como benefício do ente estatal credor.
2.4.	As responsáveis não apresentaram defesa, sendo condenadas à revelia. Não houve aplicação de multa, em face da prescrição da pretensão punitiva, "diante do transcurso de mais de dez anos entre a ordem para a citação das responsáveis, em 14/12/2019 (peças 83 e 84) , e o período final de cessação dos aludidos desvios de recursos federais, em 2005".
2.5.	Notificada da condenação, Rita Aparecida Talpo Volpe interpôs o recurso de reconsideração ora em exame.
EXAME DE ADMISSIBILIDADE
3.	Estão preenchidos os requisitos de admissibilidade, conforme análise de peça 120. O recurso foi conhecido pelo relator, Ministro Vital do Rêgo (despacho de peça 142) , suspendendo-se os efeitos dos itens 9.2, 9.2.1, 9.2.2, 9.2.3, 9.4 e 9.5 do acórdão recorrido para a recorrente e a responsável solidária.
EXAME DE MÉRITO
4.	Delimitação da análise:
4.1.	As petições da recorrente (peças 107 e 141) apresentam conteúdo similar. Na essência, foram invocadas as seguintes teses, que constituem o objeto do presente recurso: 
a) invalidade da citação, entregue a terceiros, sem ciência da responsável; 
b) prescrição da condenação, considerando-se os prazos legais para início e conclusão do procedimento;
c) responsabilidade exclusiva da servidora que propiciou as concessões irregulares e dos segurados que se apropriaram dos valores indevidos. A solidariedade quanto ao ressarcimento contraria a individualização de condutas, realizada pelo próprio INSS, entre a recorrente (punida com suspensão) e a servidora punida com demissão.
4.2.	Deixa de ser examinado o pedido de concessão de justiça gratuita (peça 107, p. 4) , pois não há exigência de custas ou condenação em verbas de sucumbência no processo de controle externo.
4.3.	Por fim, a alegação de prescrição assume particular relevância neste processo, dado o recente julgamento, pelo Supremo Tribunal Federal, do RE 636.886 (tema 899 da repercussão geral) , enunciando-se a tese de que "é prescritível a pretensão de ressarcimento ao erário fundada em decisão de Tribunal de Contas".
4.4.	Os significativos impactos deste julgamento justificam uma análise mais detalhada do tema, motivo pelo qual a arguição de prescrição, embora tenha um caráter preliminar, será examinada ao final, abordando-se os vários aspectos envolvidos.
5.	Validade da citação recebida por terceiros
5.1.	A recorrente alega que "a correspondência que noticiava o presente feito e respectivo prazo para defesa, jamais chegou às suas mãos, tendo sido recebida por pessoa estranha aos autos", como evidencia o AR de peça 85. 
5.2.	Argumenta que "provavelmente estaria no trabalho, no dia em que foi entregue sua citação" e defende que "o fato de a citação ter sido feita através de terceira pessoa, na residência da servidora, enquanto ela estaria em seu local de trabalho" configura cerceamento de defesa.
Análise:
5.3.	A arguição de vícios na citação é improcedente. 
5.4.	Note-se que em momento algum a recorrente enfrentou os argumentos constantes da instrução de peça 92, itens 9.4-9.6, que justificaram a caracterização da revelia. A análise realizada na citada instrução é adequada e suficiente para justificar a rejeição das razões recursais, no ponto. 
5.5.	Como reconhecido pela própria recorrente, a citação foi entregue em sua residência, embora não tenha sido recebida pessoalmente pela destinatária. Ocorre, contudo, que o recebimento pessoal não é requisito de validade da citação pelo correio. Ao contrário, é entendimento pacífico do TCU que:
São válidas as comunicações processuais entregues, mediante carta registrada, no endereço correto do responsável, não havendo necessidade de que o recebimento seja feito por ele próprio (Acórdão 3648/2013-TCU-Segunda Câmara, Rel. Min. José Jorge) .
5.6.	A regularidade desse procedimento foi reconhecida pelo Supremo Tribunal Federal, ao julgar mandado de segurança impetrado contra decisão do TCU (MS 25.816) . Nesse precedente, o STF afirmou a desnecessidade da ciência pessoal do interessado, entendendo suficiente a comprovação da entrega da comunicação no endereço do destinatário, como ocorreu neste caso.
6.	Individualização das condutas e responsabilidade pelo ressarcimento 
6.1.	Na sequência, a recorrente suscita uma série de argumentos com os quais busca demonstrar a inadequação da responsabilidade solidária atribuída nos autos. 
6.2.	Para tanto, realça a magnitude dos valores envolvidos, destacando que a dívida cresceu significativamente durante o longo processamento do feito, de forma que o valor, "antes insignificante", assume, hoje, dimensão "impraticável", capaz de afetar o patrimônio adquirido "com o trabalho de toda a vida".
6.3.	Aliado a esse aspecto, argui a ausência de dolo e a diferenciação de sua conduta comparativamente à da ex-servidora Ivani Lourenço, condenada em solidariedade. Nessa linha, argumenta que:
a) é servidora do INSS desde 1980 e "jamais respondeu a qualquer procedimento administrativo/sindicância ou sofreu qualquer punição no decorrer de sua carreira funcional a não ser o presente feito". Continua trabalhando regularmente no INSS, de forma que não deve receber o mesmo tratamento da ex-servidora Ivani Lourenço, que, em decorrência do processo administrativo, sofreu a pena de demissão;
b) como apurado pela comissão processante do INSS, os fatos praticados por aquela responsável "acabaram por envolver vários outros servidores", entre eles a ora recorrente. "Na época dos fatos, Ivani [a corresponsável] acabou sendo, na prática, a 'professora' dos colegas mais novos e, tentando aprender com ela os trâmites de seu trabalho, a servidora Rita [recorrente] acabou tendo sua matrícula utilizada pela infratora";
c) nas concessões não há "a assinatura da servidora Rita", o que demonstra "claramente que esta não tinha conhecimento das referidas concessões e, muito menos da liberação dos valores correspondentes". A ex-servidora Ivani "se utilizava das matrículas funcionais de vários colegas ao conceder benefícios irregulares", devendo responder pelo ressarcimento, juntamente com os beneficiários dos pagamentos;
d) a distinção de tratamentos foi realizada pelo próprio INSS. Tanto que a recorrente foi punida com suspensão de dez dias (punição essa alcançada pela prescrição) , ao contrário do que se sucedeu com a corresponsável, demitida do serviço público;
e) a recorrente "não deve, portanto, ter seu comportamento funcional comparado ao da infratora Ivani, nem deve ter partilhado os valores 'meio a meio' entre ambas, conforme está sendo feito na presente ação", uma vez que "teve comprovada sua boa-fé; não deu causa aos fatos e, ainda, jamais recebeu qualquer valor em decorrência destes fatos".
Análise:
6.4.	A individualização das condutas foi realizada na instrução de peça 92, item 17 e subitens, a partir das apurações conduzidas pelo INSS. As evidências a respeito estão documentadas nos autos, destacando-se o Relatório da Comissão de Processo Administrativo Disciplinar (peça 6) ; os Relatórios Individuais da Auditoria Regional, com análise de cada benefício (peças 10, 11, 12) ; e o Relatório Conclusivo da Cobrança Administrativa (peça 18, p. 39) , entre outros.
6.5.	A partir do exame das referidas apurações, conclui-se que, de fato, a ex-servidora Ivani de Fátima Lourenço teve papel mais relevante no cometimento das irregularidades pois, ao atuar na fase inicial, de habilitação dos benefícios, efetuou o registro de informações inverídicas, informando vínculos inexistentes ou com tempo de serviço majorado, assim como remunerações diversas das efetivamente percebidas pelos beneficiários.
6.6.	No entanto, a conduta da recorrente, Rita Aparecida, também contribui, ao seu modo, para o resultado danoso. A alegação de que desconhecia as irregularidades cometidas pela ex-servidora Ivani não afasta sua responsabilidade pelos próprios atos. Se, de um lado, pesa a seu favor a conclusão da comissão processante, de que "não restou caracterizado que a acusada [a ora recorrente] tenha agido de má-fé ou mesmo que tenha atuado em conluio com a ex-servidora Ivani" (peça 6, p. 21, § 51) , por outro lado, na qualidade de concessora, a recorrente deveria ter sido mais diligente na análise dos processos em que atuou, observando as regulamentações criadas pelo INSS exatamente para mitigar os riscos de fraude na concessão dos benefícios.
6.7.	A consulta ao CNIS, obrigatória para confirmação dos vínculos e contribuições informados na habilitação, pela ex-servidora Ivani, teria possibilitado à recorrente, na etapa seguinte, de conferência dos dados, constatar que os benefícios não atendiam aos requisitos legais. 
6.8.	É bem verdade que as distintas participações das agentes no resultado lesivo justificaram a diferença de tratamento em termos de punição, haja vista a demissão de Ivani Lourenço (Portaria MPS 65/2012, peça 8, p. 2) , em contraste com a suspensão de dez dias de Rita Aparecida, suspensão essa que deixou de ser aplicada, por ter prescrito (Portaria MPS 66/2012, peça 8, p. 3) .
6.9.	Todavia, a constatação dessa diferença é insuficiente, por si só, para afastar a igual responsabilidade quanto ao ressarcimento dos prejuízos.
6.10.	Sabe-se que o direito punitivo, como regra, parte de pressupostos distintos dos aplicáveis à responsabilidade civil (em sentido amplo, entendida como o dever de reparar um dano) . Naquele, são consideradas como causa toda as ações ou omissões sem as quais o resultado não teria ocorrido, aplicando-se, ao final, a punição adequada à conduta de cada responsável, mediante um sofisticado sistema de dosimetria.
6.11.	Na responsabilidade pela reparação do dano, ao contrário, sabe-se de antemão que o desfecho será o de solidariedade entre os responsáveis pelo ilícito, o que poderia levar a soluções injustas (de igual responsabilidade a agentes com diferentes condutas) se não fossem identificadas, dentre as condições, as que têm relevância suficiente para justificar o dever de reparação (e, por isso, qualificadas como causas necessárias do dano) .
6.12.	Assim sendo, é perfeitamente possível que a diversidade de condutas justifique consequências distintas no plano punitivo (individualização da pena) , muito embora levem ao dever comum de reparar o prejuízo causado (responsabilidade solidária) .
6.13.	Enquanto no direito sancionador não se pode falar em punição solidária (pois violaria o princípio da individualização da pena) , na responsabilidade pelo ressarcimento, decorrente de ato ilícito, a solidariedade é decorrência natural do sistema (Código Civil, art. 942, parte final, que inspira o art. 16, § 2º, da Lei 8.443/1992) , de forma que, se houver mais de um autor do dano, praticando a mesma irregularidade ou atuando de forma complementar (causalidade concorrente) , todos responderão solidariamente pela reparação.
6.14.	A responsabilidade pela reparação não é afastada, portanto, pela heterogeneidade dos comportamentos dos agentes. O que importa saber é se as respectivas condutas, embora distintas, contribuíram de modo relevante para o resultado danoso (se foram causas necessárias desse resultado) ou se, do contrário, constituíram participações de somenos importância, que não merecem ser qualificadas como causa. 
6.15.	Na situação em exame, os elementos contidos nos autos respaldam a alegação da recorrente, de que sua conduta é diversa da adotada pela corresponsável Ivani Lourenço, como também evidenciam as distintas punições que lhes foram aplicadas (demissão e suspensão) .
6.16.	E assim como houve diferenciação das condutas para fins de punição no âmbito administrativo, também no processo de controle externo tais diferenças poderiam ser levadas em conta pelo TCU, para aplicação de sanções. Essa discussão, contudo, ficou prejudicada no caso concreto, pois o tribunal reconheceu a prescrição da pretensão punitiva, deliberando apenas sobre as medidas de ressarcimento. 
6.17.	E, quanto ao ressarcimento, o tribunal entendeu que a participação da recorrente teria sido relevante para o resultado danoso - como também entendera o INSS, ao arrolar ambas as servidoras como responsáveis nesta tomada de contas especial.
6.18.	Não há, nos autos, elementos capazes de corroborar as alegações da recorrente, de atribuir o resultado lesivo exclusivamente à ex-servidora Ivani Lourenço. Ao contrário, os elementos indicam que também a recorrente faltou com o dever de cuidado que lhe era exigível nas circunstâncias. 
6.19.	Para a ocorrência do dano contribuíram tanto a fraude no registro inicial das informações necessárias para concessão do benefício (atribuída à responsável Ivani Lourenço) quanto a ausência de revisão adequada desse registro (de responsabilidade da recorrente) . Embora praticadas por agentes diversos, sem vínculo necessário entre eles, tais condutas constituem concausas evidentes do dano gerado. Foi a interação dessas condutas que acarretou o desfecho lesivo.
6.20.	Em suma, a conduta atribuída à recorrente, de omissão do dever de cuidado na etapa de verificação das concessões de benefícios previdenciários, a exemplo da não realização de consulta ao CNIS para conferência dos vínculos e salários informados na habilitação, justifica a corresponsabilidade pelo ressarcimento dos pagamentos indevidos. Tal fato caracteriza grave inobservância das regulamentações estabelecidas pelo INSS exatamente para mitigar os riscos de efetivação de benefícios irregulares. Não há, assim, como afastar a responsabilidade atribuída pelo acórdão recorrido.
7.	Da prescrição 
7.1.	A recorrente invoca, ainda, o reconhecimento da prescrição, com base nos arts. 142 e 152 da Lei 8.112/1990, assim como a "prescrição da cobrança", com base no art. 174 do Código Tributário Nacional. A invocação desses dispositivos é assim justificada:
a) o art. 152 da Lei 8.112/1990 prevê prazos (60 ou de 120 dias) para a conclusão do processo administrativo, o que foi extrapolado no caso em exame. O art. 142, por sua vez, prevê prazos prescricionais para a ação disciplinar, também extrapolados, e que são estabelecidos para o servidor não ficar "indefinidamente sujeito às penas de eventual falta cometida durante uma fase remota de sua vida funcional";
b) por fim, o art. 174 do CTN prevê prazo prescricional de cinco anos para a cobrança do crédito, após o término do processo, "que, no caso, seria o processo administrativo". Tal processo teria se encerrado em fevereiro de 2010, "data em que foi emitida a Portaria 66". Esse prazo já se exauriu, "o que deu causa ao surgimento da prescrição". 
Análise:
7.2.	No caso em exame, o Tribunal já reconheceu a prescrição da pretensão punitiva, que se rege não pelos parâmetros da Lei 8.112/1990 ou do art. 174 do CTN, mas pelos critérios fixados no Acórdão 1441/2016-TCU-Plenário. Por isso mesmo, não foram aplicadas sanções às responsáveis. A condenação se restringiu à imputação de débito, para recomposição do prejuízo causado ao INSS. 
7.3.	No que se refere ao débito, o acórdão recorrido adotou a premissa de que a ação de ressarcimento é imprescritível, por expressa previsão do art. 37, § 5º, da Constituição Federal. Por isso, a invocação de prazos prescricionais como o do art. 174 do CTN seriam afastáveis de plano, dada a imprescritibilidade assegurada constitucionalmente. 
7.4.	Ocorre, contudo, que a matéria foi objeto de repercussão geral admitida pelo Supremo Tribunal Federal no Recurso Extraordinário 636.886 (tema 899) . O citado RE teve seu julgamento finalizado, embora ainda esteja pendente a publicação do acórdão paradigma. A decisão do julgamento foi publicada em 20/4/2020, enunciando-se a tese de que "é prescritível a pretensão de ressarcimento ao erário fundada em decisão de Tribunal de Contas".
7.5.	Diante deste novo cenário, a arguição suscitada pela recorrente passa a ser analisada, na sequência, levando-se em conta o recente pronunciamento do STF, com o fim de verificar a aplicação, à hipótese dos autos, do novo entendimento firmado sobre o sentido e alcance do art. 37, § 5º, da Constituição.
PRESCRITIBILIDADE DA PRETENSÃO REPARATÓRIA
8.	A aplicabilidade imediata da tese jurídica fixada em sede de repercussão geral
8.1.	O RE 636.886 (tema 899) teve seu julgamento finalizado, embora ainda esteja pendente a publicação do acórdão paradigma. 
8.2.	Mesmo na pendência da publicação do acórdão, a prévia divulgação da tese tem repercussões relevantes. No regime da repercussão geral, o STF divulga previamente a conclusão sobre a questão constitucional controversa exatamente para possibilitar sua utilização imediata como orientação aos demais julgadores. 
8.3.	Essa incidência imediata da tese é ainda mais relevante no caso de processos que não estavam sobrestados (e, no caso do RE 636.886, não houve o sobrestamento dos processos administrativos) , em que se potencializa o risco de decisão conflitante com a nova orientação do STF. Nesse sentido, há vários precedentes da Suprema Corte com a seguinte ementa:
A existência de precedente firmado pelo Plenário desta Corte autoriza o julgamento imediato de causas que versem sobre o mesmo tema, independente da publicação ou do trânsito em julgado do paradigma  (ARE 673.256-AgR, rel. Min. Rosa Weber; ARE 930.647-AgR/PR, rel. Min. Roberto Barroso; RE 611.683-AgR/DF, rel. Min. Dias Toffoli, entre outros) .
8.4.	Não é razoável concluir que a orientação fixada pelo STF não surta efeitos desde logo, em processos administrativos que não estavam sobrestados (e poderiam ter sido sobrestados, a critério do relator, conforme afirmado na decisão monocrática no RE 958.252, de 2/5/2018) . A autorização para prosseguir no julgamento dos processos pressupõe que a orientação superveniente do STF sobre a questão jurídica subjacente, expressa na tese, seja levada em conta desde logo, "independentemente da publicação ou do trânsito em julgado do paradigma", ante o risco de, neste ínterim, serem produzidas decisões contrárias à interpretação fixada pela Suprema Corte.
8.5.	Assim sendo, na presente análise:
a)  será examinado, em preliminar, se as conclusões do RE 636.886, acerca da prescrição da pretensão executória, seriam também aplicáveis à pretensão reparatória (ou condenatória) ;
b)  se a resposta for afirmativa, será demonstrado, na sequência, que as prescrições da fase de conhecimento do processo (a punitiva e a de reparação) devem observar critérios distintos, notadamente quanto a seus termos iniciais e causas de interrupção, dos fixados no RE 636.886, próprios da fase de execução de um título já constituído;
c)  após serem discutidos os parâmetros aplicáveis (avaliando-se, inclusive, decisões do STF proferidas após a uniformização da jurisprudência pelo Acórdão 1441/2016-TCU-Plenário) , será possível verificar, por fim, se a prescrição suscitada pela recorrente efetivamente se operou no caso concreto.
9.	O objeto específico do RE 636.886: a prescrição da pretensão executória
9.1.	É necessário, em preliminar, delimitar com clareza o objeto do RE 636.886, adotado como paradigma do tema 889 da repercussão geral. Nesse recurso extraordinário, o STF debruçou-se sobre a ocorrência da prescrição na fase de execução de dívida constituída por condenação pelo TCU. 
9.2.	Mais especificamente, tratou-se da execução de uma dívida consubstanciada em acórdão do TCU (Acórdão 227/1996-TCU-Segunda Câmara) , que foi arquivada pelo juízo da execução, após ter-se operado a prescrição intercorrente prevista no art. 40, § 4º, da Lei 6.830/1980 (Lei de Execução Fiscal) .
9.3.	Referido dispositivo prevê o seguinte procedimento: (a) não encontrados o devedor ou bens penhoráveis, o juiz suspende a execução, cabendo ao credor realizar as diligências necessárias ao sucesso da cobrança; (b) decorrido o prazo de um ano sem a localização do devedor ou de bens passíveis de constrição, o juiz determina o arquivamento dos autos (mero arquivamento, sem extinção do processo) e começa a correr o prazo prescricional; (c) transcorrido o prazo sem a localização do devedor ou de bens penhoráveis, a prescrição intercorrente se opera e o juiz pode decretá-la de ofício, com a consequente extinção do processo.
9.4.	Como se nota, a controvérsia dirimida no RE 636.886 circunscreveu-se à prescrição ocorrida no curso da execução, quando o dano ao erário já havia sido objeto de acertamento, materializado em acórdão condenatório proferido pelo TCU. 
9.5.	Não obstante esse objeto específico, o julgamento do RE 636.886 assume especial relevância para os fins da presente análise, pois, para solucionar a controvérsia, foi necessário discutir o real sentido e alcance da imprescritibilidade prevista na parte final do art. 37, § 5º, da Constituição.
9.6.	O próprio relator originário do RE, ministro Teori Zavascki, observou que "a alegação de imprescritibilidade, com base no art. 37, § 5º, da CF/88, insistentemente suscitada pela União, evidentemente abarca os fundamentos do aresto atacado, que analisou a prescrição intercorrente". A interpretação do art. 37, § 5º, da CF constituía, portanto, uma questão prejudicial a ser dirimida, previamente ao exame da prescrição intercorrente prevista na legislação ordinária ("a questão constitucional veiculada no recurso extraordinário - a inexistência de prescrição na hipótese - é, portanto, prejudicial ao tema infraconstitucional abordado pelo acórdão recorrido", conforme decisão monocrática contida na peça 3 dos autos eletrônicos do RE 636.886) .
9.7.	Assim, não há dúvidas de que os efeitos da tese fixada no tema 899 da repercussão geral projetam-se direta e imediatamente na fase de execução do acórdão condenatório proferido pelo TCU, pois é a pretensão executória que se funda "em decisão de Tribunal de Contas" (a pretensão de realizar, em termos práticos, a obrigação de pagar já certificada no título constituído pelo acórdão condenatório) . Não obstante, e considerando a relevância das manifestações do STF enquanto intérprete maior do texto constitucional, é necessário considerar as razões essenciais da decisão, para identificar seus possíveis reflexos também no que diz respeito à prescrição condenatória. 
9.8.	Como se demonstrará, em ambos os casos (pretensão à condenação e pretensão à execução) a defesa da imprescritibilidade tem um fundamento comum (o art. 37, § 5º, da Constituição Federal) , cujo sentido e alcance foi objeto de delimitação pelo STF, como condição (questão prejudicial) do próprio julgamento.
10.	A fundamentação do RE 636.886 e suas implicações para a pretensão reparatória
10.1.	Nos processos que extrapolam a mera solução de um caso concreto (como pressupõe o instituto da repercussão geral) , as razões essenciais da decisão (ratio decidendi) assumem particular importância, pois revelam a efetiva compreensão do órgão julgador sobre a norma constitucional que condiciona o julgamento. Tal compreensão tende a ser mantida em situações análogas, dado o dever de coerência, que é premissa fundamental em um sistema de precedentes.
10.2.	Conforme observado pelo Ministro Roberto Barroso no julgamento do RE 669.069 (tema 666) , "o grande papel da repercussão geral é funcionar como um precedente que orientará as jurisdições inferiores". E as orientará não tanto quanto à solução do caso concreto do processo paradigma (pois, para isso, já se opera a eficácia da decisão, na sistemática tradicional) , mas na fixação de uma tese jurídica, aplicável à questão de direito subjacente.
10.3.	A força dessa tese, que se irradia para além do caso concreto, repousa na própria autoridade das decisões do STF enquanto intérprete final da Constituição. E o sistema de precedentes sob o regime da repercussão geral foi concebido exatamente para que a tese relativa à questão constitucional de fundo fosse adotada como efetiva orientação aos demais operadores jurídicos.
10.4.	Particularmente sobre o RE 636.886 (tema 899) , observa-se que, para resolver a lide, foi necessário analisar a matéria à luz do art. 37, § 5º, da Constituição Federal, cuja parte final trata da imprescritibilidade das ações de ressarcimento ao erário. E, ao contrário dos precedentes anteriores (temas 666 e 897, referidos adiante) , desta feita a análise se deu sob a perspectiva específica da atuação do TCU, no exercício do controle externo.
10.5.	No julgamento, a União sustentou que o art. 40, § 4º, da LEF não se aplicaria às execuções de títulos extrajudiciais representados por acórdãos condenatórios do TCU, pois a prescrição, mesmo que na fase de cobrança do crédito, implicaria ofensa à citada disposição constitucional. A linha argumentativa foi acompanhada pela Procuradoria-Geral da República, em sua manifestação (peça 38 dos autos do RE 636.886) .
10.6.	O pressuposto dessa argumentação é o de que a efetiva imprescritibilidade deve ser observada em ambas as etapas do ressarcimento:
a) na fase de formação do título executivo (em que se exerce a pretensão reparatória, no caso do débito, ou punitiva, no caso da multa, fixando-se, com liquidez e certeza, os elementos da obrigação de pagar) ; e
b) na fase de efetividade do título constituído (em que se exerce a pretensão executória, para conferir efeitos práticos à condenação imposta, mediante a expropriação de bens do devedor, caso o pagamento não seja feito espontaneamente) .
10.7.	No curso do processo perante o TCU, a proteção do art. 37, § 5º, da Constituição é a fonte utilizada na defesa da imprescritibilidade na fase condenatória. Essa mesma norma constitucional era também invocada para justificar a não incidência da prescrição no curso da execução (objeto do RE 636.886) .
10.8.	O efetivo ressarcimento ao erário, por decisão do tribunal de contas, depende, portanto, de ambas as etapas (da condenação e da execução) , não se podendo falar em efetiva imprescritibilidade, na hipótese, se qualquer dessas fases estivesse sujeita a prazo extintivo. 
10.9.	Dado esse contexto, para resolver a controvérsia relativa à execução o STF enfrentou a questão mais geral da prescrição em si, desenvolvendo argumentos que abrangem o próprio sentido e alcance do art. 37, § 5º, da Constituição Federal, como um todo (apontada como questão prejudicial) .
10.10.	Também por isso, no novo julgamento foi igualmente necessário referir-se a dois outros precedentes, com repercussão geral, que discutiram a prescrição da pretensão reparatória: o tema 666 (prescritibilidade da ação de reparação de danos decorrentes de ilícito civil) e o tema 897 (imprescritibilidade da ação de ressarcimento ao erário fundada na prática de ato doloso tipificado na Lei de Improbidade Administrativa) .
10.11.	Esses dois precedentes foram invocados pela União e pelo Ministério Público Federal para que não se adotasse, relativamente à fase de cobrança (pretensão executória) , um entendimento que conflitasse com as teses já fixadas nos temas 666 e 897 para a prescrição na fase de conhecimento.
10.12.	No julgamento do RE 636.886 houve, de fato, evidente preocupação do STF em harmonizar a nova decisão com os entendimentos anteriores, discorrendo-se sobre o próprio alcance do art. 37, § 5º, da Constituição, para se concluir que aqueles precedentes não justificariam a tese de imprescritibilidade da pretensão de ressarcimento exercida pelo tribunal de contas.
10.13.	É bem verdade que uma das correntes de discussão em torno do novo julgamento defende sua incidência apenas na fase de execução da dívida, relativizando a importância da ratio decidendi da decisão. Para essa linha interpretativa, o tribunal de contas poderia desempenhar as atividades de controle normalmente, culminando na condenação do agente causador do dano, com a única ressalva de que o acórdão condenatório não teria eficácia como título executivo.
10.14.	A ideia que justifica essa compreensão é a de que o pronunciamento da corte de contas, embora sem força executiva, teria utilidade para o cidadão valorar a atuação dos gestores de recursos públicos, bem como para caracterizar situações de dano que, uma vez definidas com liquidez e certeza pelo órgão de controle, poderiam ter desdobramentos em outras esferas, por iniciativa do ministério público ou de outro legitimado a pleitear o ressarcimento do dano apurado. 
10.15.	Tais argumentos são ponderáveis, mas não proporcionam solução adequada do ponto de vista sistêmico, por desconsiderar a fundamentação e esvaziar o alcance do que decidido pelo STF. 
10.16.	Com efeito, toda a fundamentação desenvolvida no RE 636.886 baseou-se na premissa de que a prescrição é um imperativo constitucional, necessário para limitar, em bases razoáveis, a própria possibilidade de persecução estatal.
10.17.	A finalidade de se estabelecer prazo de prescrição é exatamente a de inibir a conduta apuratória após o transcurso de tempo suficiente para fazer presumir as dificuldades de defesa para aquele a quem se atribui a responsabilidade pelo suposto ilícito, além das inconveniências, para a estabilidade das relações jurídicas, de se perpetuar, indefinidamente, a possibilidade da persecução.
10.18.	Como didaticamente afirmado pelo STJ, "o instituto da prescrição tem por finalidade conferir certeza às relações jurídicas, na busca de estabilidade, porquanto não seria possível suportar uma perpétua situação de insegurança" (STJ, 2ª Seç., EREsp 1280825, DJUe 2/8/2018) . 
10.19.	A própria fundamentação adotada no RE 636.886 evidencia a preocupação do STF em reafirmar que o princípio de limitação temporal para exercício das pretensões patrimoniais é requisito de segurança jurídica, não se podendo conferir ao art. 37, § 5º, da Constituição uma interpretação que desnature sua natureza de norma excepcional.
10.20.	Esse entendimento já havia sido exposto no julgamento do RE 669.069 (tema 666) e do RE 852.475 (tema 897) . No tema 666 foi definida a prescritibilidade da pretensão do ressarcimento de prejuízos ao erário decorrentes de ilícitos civis, constituindo a primeira limitação relevante feita pelo STF ao alcance da ressalva contida no art. 37, § 5º, da Constituição. Esse julgamento deixou assente que "em nosso direito, a prescritibilidade é a regra. É ela fator importante para a segurança e estabilidade das relações jurídicas e da convivência social", diretriz essa que deve guiar a interpretação do citado dispositivo.
10.21.	Já no tema 897, não mais relativo a ilícitos civis, o STF aprofundou a discussão para reafirmar que a regra do ordenamento jurídico é a da prescritibilidade das pretensões patrimoniais. Por isso, a previsão do art. 37, § 5º, como toda norma excepcional, deve receber interpretação estrita, também no que se refere aos ilícitos não civis.
10.22.	Essa premissa foi ponderada, ainda, com um aspecto pragmático, relevante do ponto de vista do devido processo legal substancial: "o entendimento pela imprescritibilidade acarretaria o dever de cada cidadão de guardar eternamente comprovantes os mais diversos de seus negócios jurídicos com a Administração, o que evidentemente seria inviável e comprometeria o direito à defesa".
10.23.	Nesse sentido, foi destacada a doutrina do prof. Emerson Gabardo, de que a discussão deve levar em conta "o direito real (efetivo) de o indivíduo se defender de qualquer imputação de responsabilidade que lhe atinja, realizado o devido processo legal. E não é crível imaginar que o cidadão terá condições de se defender sem que possua um prazo certo no qual sabe que possam lhe ser cobradas explicações em face dos seus atos".
10.24.	Após longo debate, por mais de uma sessão, a conclusão alcançada pelo STF no exame do tema 897 foi a de que, como regra, a pretensão de ressarcimento prescreve, passado o prazo normal para seu exercício, mesmo nos ilícitos não-civis. Por exceção, o ressarcimento pode ser pleiteado a qualquer tempo em ação própria, em que, além do dano, a conduta seja compatível com a de um ato de improbidade na modalidade dolosa, devendo ainda ser provado, como questão prejudicial, o dolo do agente.
10.25.	Ou seja, naquele julgamento ficou assentado que imprescritibilidade prevista no art. 37, § 5º, da Constituição somente se aplica quando, além da existência do dano, comprovar-se que a conduta causadora do dano se amolda à descrição típica de um ato doloso de improbidade, competindo ao titular da pretensão de ressarcimento comprovar o dolo, e não apenas a existência do dano e seu nexo com a conduta do agente. Presentes essas condições, aplica-se a tese fixada no tema 897, de que "são imprescritíveis as ações de ressarcimento ao erário fundadas na prática de ato doloso tipificado na Lei de Improbidade Administrativa".
10.26.	No atual julgamento (tema 899) , as conclusões foram harmônicas com as externadas nos temas 666 e 897, na linha de que os princípios da segurança jurídica e do devido processo legal impõem restrições à permanência do poder persecutório do Estado, inclusive quando levado a efeito por seus órgãos de controle. 
10.27.	Por isso, a interpretação do art. 37, § 5º, da Constituição Federal deve ser realizada em sintonia com a disposição do § 4º daquele artigo, que trata das sanções por ato de improbidade, reafirmando-se as conclusões assentadas no tema 897, de que somente são imprescritíveis as ações de ressarcimento ao erário cujo dano tiver como fato gerador um ato doloso tipificado na Lei de Improbidade Administrativa, devendo o dolo ser objeto de prova no processo. "Em relação a todos os demais atos ilícitos, inclusive àqueles atentatórios à probidade da administração não dolosos (...) aplica-se o tema 666, sendo prescritível a ação de reparação de danos à Fazenda Pública". 
10.28.	Os impactos do novo julgamento decorrem exatamente de se ter introduzido no debate o advérbio "somente", para ficar expresso, nas razões de decidir, que a ressalva constitucional do art. 37, § 5º, se aplica apenas à hipótese de dano provocado por ato doloso tipificado como de improbidade, sendo prescritíveis, por consequência, as demais pretensões ao ressarcimento que não requeiram o dolo para sua configuração.
10.29.	É essa premissa que justificou a tese do tema 899, de que "é prescritível a pretensão de ressarcimento ao erário fundada em decisão de Tribunal de Contas", sem ressalva alguma, considerando-se que a condenação proferida pelo tribunal de contas não requer que a conduta seja dolosa, nem o processo de controle externo estaria instrumentalizado para a realização da prova de dolo (desnecessária para justificar a condenação ao ressarcimento, se a pretensão for exercida tempestivamente) .
10.30.	Até por isso, a redação da tese do tema 899 não trouxe exceção (a exemplo do que o STF fez no tema 897, ao conferir tratamento diferenciado ao ato doloso) , afirmando, unicamente, que "é prescritível a pretensão de ressarcimento ao erário fundada em decisão de Tribunal de Contas", sem ressalvar as condutas dolosas. 
10.31.	A conclusão enunciada no julgamento do tema 899, sobre a atuação dos tribunais de contas, foi sem dúvida mais restritiva que a do tema 897, permitindo concluir que a ação de ressarcimento por ato doloso pode se desenvolver a qualquer tempo no âmbito judicial, mas está sujeita a prescrição na esfera administrativa.
10.32.	Essas são as ratio decidendi da decisão adotada pelo STF, que devem ser consideradas em qualquer discussão a respeito da questão de fundo. A partir dessas razões, entende-se não ser razoável a interpretação restritiva do julgado, referida antes, segundo a qual os efeitos da decisão do STF se restringiriam à execução do acórdão condenatório proferido pelo tribunal de contas, não inibindo a possibilidade de persecução do ilícito administrativo a qualquer tempo, pela corte de contas.
10.33.	Com efeito, seria difícil justificar a possibilidade de o órgão de controle externo proferir uma condenação que seria ineficaz em sua função primordial, de instrumentalizar o cumprimento forçado da obrigação, se não cumprida espontaneamente pelo responsável (como previsto no art. 24 da Lei 8.443/1992) .
10.34.	Depois, e mais importante, a objeção à citada interpretação restritiva decorre da própria finalidade da prescrição, de inibir a atividade persecutória pelos órgãos estatais após o transcurso de certo prazo. Não se justificaria a conclusão de que a ação-meio (a persecução em si, para apuração dos fatos) possa se desenvolver normalmente, ficando mitigada apenas a utilidade do ato-fim (a condenação propriamente dita, que não poderia instrumentalizar a execução) . A razão de ser dos prazos extintivos é justamente a de não impor ao responsável o ônus de se defender quando o direito que lhe é oposto já tenha decaído ou a correspondente pretensão já esteja prescrita.
10.35.	Como visto, os argumentos utilizados pelo STF no julgamento do tema 899 partem do exame da pretensão de ressarcimento como um todo. Não foram apresentados argumentos próprios e exclusivos para a fase de execução da ação de ressarcimento. Ao contrário, as razões apresentadas revelam a compreensão do STF quanto à limitação temporal para o exercício das pretensões estatais de natureza patrimonial, notadamente na esfera administrativa, sendo em tudo aplicáveis à fase condenatória, de constituição do título executivo pelo tribunal de contas.
10.36.	Assim sendo, é forçoso concluir que também é prescritível a pretensão de ressarcimento exercida pelo TCU com o fim de apurar a ocorrência de prejuízo ao erário e condenar o agente que lhe deu causa. Essa conclusão resulta nem tanto da incidência direta da tese fixada no tema 899 da repercussão geral (porque específica para a fase de execução) , e sim das razões de decidir utilizadas nesse precedente, que delimitaram o sentido e o alcance da ressalva contida no art. 37, § 5º, da Constituição Federal, demonstrando que tal ressalva não se estende à atividade de controle externo exercida pelo tribunal de contas.
11.	Inaplicabilidade, à fase condenatória, dos critérios adotados no RE 636.886
11.1.	Uma vez concluído que a pretensão de ressarcimento também prescreve na fase condenatória, é necessário definir os parâmetros a observar (termo inicial, prazo, causas de interrupção) .
11.2.	O fato de o STF não ter se pronunciado sobre os critérios para a análise da prescrição em geral (para a fase executiva e para a fase condenatória) não impede a incidência do instituto. Como esclarecido em outra oportunidade (embargos de declaração no RE 669.069, tema 666) , "o que cabia ao STF definir era a prescritibilidade ou não das pretensões de ressarcimento ao erário"; uma vez "firmado o entendimento de que tal pretensão é prescritível, as controvérsias atinentes ao transcurso do prazo prescricional, inclusive a seu termo inicial, são adstritas à seara infraconstitucional, solucionáveis tão somente à luz da interpretação da legislação ordinária pertinente", que cabe ao julgador do caso concreto aplicar.
11.3.	Na situação específica do RE 636.886, o STF primeiro fixou a tese da prescritibilidade e, após, resolveu o caso concreto aplicando as regras de prescrição contidas na Lei de Execução Fiscal (conjugada com os dispositivos pertinentes do Código Tributário Nacional) , apropriadas àquela hipótese.
11.4.	A Lei de Execução Fiscal, todavia, contempla situações típicas da fase executiva, inadequadas à fase de conhecimento. Veja-se, por exemplo, a situação do caso julgado, de não localização de bens penhoráveis, com a consequente suspensão do processo para diligências a serem empreendidas pelo credor: tal circunstância é impertinente à fase condenatória.
11.5.	Logo, é natural concluir que a prescrição da condenação deve ser regida por critérios distintos daqueles fixados no RE 636.886 para a execução, notadamente quanto aos respectivos termos iniciais e causas interruptivas. É necessário, então, definir essas balizas, aplicando-se a legislação infraconstitucional apropriada.
11.6.	A dificuldade para tanto reside na ausência de norma específica para o processo de controle externo, conduzido pelo tribunal de contas - notadamente quanto ao débito, até então considerado imprescritível. Tal lacuna normativa precisa ser preenchida pelos meios próprios de integração do ordenamento, em especial o emprego da analogia, buscando-se a norma mais compatível com a situação em exame.
11.7.	A respeito, sabe-se que há, no ordenamento, regimes diversos de prescrição, que fazem variar o termo inicial, o prazo e as interrupções em função da pretensão em causa. 
11.8.	Em algumas situações, como no sistema do Código Civil, o prazo é relativamente elevado (de dez anos, considerando-se o art. 205, de interesse para a discussão) , mas são poucas as causas de interrupção e, ademais, a prescrição se interrompe uma única vez (art. 202) . 
11.9.	Em outros regimes, como o da Lei 9.873/1999, o prazo é menor (como regra) , mas há variadas causas de interrupção e elas atuam autonomamente, podendo provocar múltiplas interrupções da prescrição no curso do processo. Ademais, se o fato também constituir crime, o prazo de prescrição deixa de ser o genérico, de cinco anos, e passa a ser o da lei penal (art. 1º, § 2º da Lei 9.873/1999) , elevando-se significativamente em alguns casos. No peculato, por exemplo, quando há desvio de dinheiro público, a pena máxima de 12 anos (CP, art. 312) faz com que a prescrição somente ocorra em 16 anos (CP, art. 109, II) , prazo significativamente maior que o do Código Civil.
11.10.	Deve-se considerar, todavia, que a fixação de regimes prescricionais diversos é matéria de política legislativa, cabendo ao aplicador da lei observar as balizas adequadas ao caso concreto, sem que possa exercer, na hipótese, mera opção discricionária por um ou outro regime.
11.11.	Assim, a primeira premissa adotada neste exame é o de utilizar o regime mais próximo da situação em causa, aplicando-o de modo integral, ou seja, sem a combinação de leis (termo inicial de uma norma, causas de interrupção de outra, prazo de uma terceira, e assim por diante) . Tal combinação resultaria, na verdade, em um regime originário, cuja definição é de competência exclusiva do legislador positivo. 
11.12.	Há muito a doutrina adverte que a junção dos aspectos mais benéficos de leis distintas, para formar um novo regime, não constitui uma forma perfeitamente legítima de integração do ordenamento. Ao criar essa terceira lei, o juiz "estaria aplicando um texto que, em momento algum, teve vigência" (Eugenio Raul Zaffaroni; José Henrique Pierangeli. Manual de direito penal brasileiro. São Paulo: RT, 2004, p. 220. Vide, também, STF: RE 600.817) .
11.13.	A segunda diretriz a ser observada é a unificação dos critérios para exame da prescrição para ambas as pretensões (punitiva e de ressarcimento) , na atividade de controle externo exercida pelo tribunal de contas.
11.14.	O uso de critérios uniformes para as prescrições que incidem nesta fase do processo se justifica, pois a prescrição seria para o tribunal de contas agir, buscando caracterizar o ilícito, identificar seu autor, dimensionar os efeitos da conduta (notadamente a quantificação do dano, se existente) e impor as consequências legais, independentemente do fato de tais consequências terem natureza punitiva ou ressarcitória. 
11.15.	Afinal, o instituto da prescrição busca indicar se ainda é possível ao tribunal de contas exercer a apuração e julgamento dos fatos, o que deve ser decidido levando-se em conta não tanto o desfecho do processo (se haverá imputação de débito ou a aplicação de sanções) , e sim o prazo para que a ação de controle se inicie. É da essência do instituto a finalidade de fixar prazo para a iniciativa da pretensão (a prescrição intercorrente, que incide sobre um processo já validamente iniciado, apenas confirma essa regra geral) , independentemente do eventual desfecho.
11.16.	Ademais, como já demonstrado, a fixação de um prazo prescricional também objetiva não comprometer a possibilidade de defesa pelo demandado. E a defesa, pelo responsável, se dá quanto aos fatos que lhe são atribuídos, independentemente se, após a apuração, as consequências da responsabilidade se situem no âmbito do ressarcimento ou da sanção. É a possibilidade de plena defesa, quanto aos fatos, que o instituto visa resguardar, sendo certo que determinadas sanções, de elevado impacto (como a inabilitação para o exercício de cargo comissionado ou a inidoneidade para participar de licitações) podem ter efeitos até mais gravosos que certas ordens de ressarcimento (de baixa materialidade) . 
11.17.	A partir dessas diretrizes - utilizar um só regime, sem combinações de parâmetros extraídos de leis diversas, e aplicá-lo tanto no exame da pretensão punitiva quanto da pretensão de ressarcimento -, cumpre examinar as balizas mais adequadas à atuação do tribunal de contas. 
11.18.	Do longo debate já realizado sobre o tema, parece haver relativo consenso de que são duas as opções a considerar, que envolvem regimes já adotados para o exame da prescrição da punição: o sistema do Código Civil, acolhido pelo TCU (Acórdão 1441/2016-TCU-Plenário) , e o regime da Lei 9.873/1999, que tem sido aplicado pelo STF em mandados de segurança impetrados contra decisões do tribunal de contas.
11.19.	Não obstante já haver uma orientação firmada no TCU quanto à prescrição da punição, entende-se que a prescritibilidade do débito representa um novo cenário, que abre a possibilidade de nova reflexão sobre o tema, haja vista a consistência dos argumentos contrários à atual sistemática e as decisões do STF proferidas após a uniformização da jurisprudência pelo TCU, em 2016.
11.20.	Ambos os regimes de prescrição serão analisados na sequência, discutindo-se sua aplicabilidade e indicando-se como se daria a solução do caso concreto, sob a respectivas óticas. 
12.	Análise da prescrição segundo os critérios do Acórdão 1441/2016-TCU-Plenário
12.1.	No que se refere à pretensão punitiva, o TCU tem tradicionalmente aplicado os critérios definidos no Acórdão 1441/2016-TCU-Plenário, que, em incidente de uniformização de jurisprudência, orientou-se pela aplicação do Código Civil. Por este acórdão, em linhas gerais, a prescrição subordina-se ao prazo geral de dez anos (CC, art. 205) , contado a partir da data da ocorrência do fato e interrompido pelo ato que ordenar a citação, a audiência ou a oitiva da parte.
12.2.	Entre outras razões que justificaram a adoção desse critério destaca-se a de que o citado dispositivo constitui uma cláusula geral a ser empregada sempre que a pretensão for prescritível, mas a lei não estabelecer um prazo específico, como na hipótese.
12.3.	Aplicando essas balizas ao caso em exame, verifica-se que o próprio tribunal, no acórdão recorrido, reconheceu que havia se operado a prescrição (§ 12 do voto de peça 97) . Isso porque os pagamentos irregulares ocorreram nos exercícios de 2001 a 2005, como evidencia o item 9.2 do acórdão recorrido, enquanto a citação dos responsáveis foi ordenada em 12/2/2019 (despacho do titular da SecexTCE, por delegação do relator, peça 81, com citações de peças 83 e 84) .    
12.4.	Considerando a premissa de que as pretensões punitiva e de ressarcimento se submetem ao mesmo regime, conclui-se que estariam prescritas não só a possibilidade de aplicação de multa, mas também a de condenação ao ressarcimento, caso fossem adotados, para ambos os fins, os parâmetros definidos no Acórdão 1441/2016-TCU-Plenário.
13.	A utilização do regime prescricional da Lei 9.873/1999 (MS 32.201) 
13.1.	As discussões levadas a efeito no TC Processo 030.926/2015-7, em que se deu a uniformização da jurisprudência, evidenciam que houve relevantes discussões no TCU acerca do regime prescricional a ser observado quanto à pretensão punitiva.
13.2.	Acerca dessas discussões, vejam-se também, exemplificativamente, as manifestações do Ministério Público junto ao TCU nos processos TC Processo 018.404/2007-9 e TC Processo 020.635/2004-9, assim como a da Consultoria Jurídica no processo TCU/Conjur Processo 017.625/2020-3, todas com substanciosas contribuições para o debate.
13.3.	Na linha dessas manifestações, observa-se que o Poder Judiciário, historicamente, tem demonstrado reservas quanto à adoção de critérios de direito privado, a exemplo dos previstos no Código Civil, para aferir prescrição em relações submetidas ao direito público.
13.4.	Na ausência de norma específica sobre prescrição, o Judiciário, como regra, entende que os prazos prescricionais devem ser buscados em normas de direito público, até mesmo pelo princípio da simetria. Sabe-se que quando a pretensão é exercida pelo particular contra a Fazenda Pública, há uma norma geral que estabelece prazo de 5 anos para tanto (o Decreto 20.910/1932, recepcionado pela Constituição Federal com força de lei ordinária, segundo o qual "todo e qualquer direito ou ação contra a Fazenda federal, estadual ou municipal, seja qual for a sua natureza, prescrevem em cinco anos contados da data do ato ou fato do qual se originarem") .
13.5.	Pela simetria, na ausência de norma própria, é razoável aplicar o mesmo prazo quando a pretensão se inverte, ou seja, quando for exercida pela Fazenda Pública contra o particular. Das várias decisões nesse sentido, cita-se o pronunciamento do STJ no REsp 1105442/RJ (tema 135 da sistemática de recursos repetitivos) , que adota, na ausência de lei específica, a norma "relativa à prescrição em casos inversos, isto é, prescrição de ações do administrado contra o Poder Público", que tem no Decreto 20.910/1932 a referência geral de prazo, fixado em cinco anos.
13.6.	Também o ministro Benjamin Zymler, em voto proferido no TC Processo 030.926/2015-7, que tratou da uniformização da jurisprudência, observou que "as normas de Direito Público adotam, tanto a favor da administração, como contra ela, o prazo prescricional quinquenal" (grifou-se) . 
13.7.	Assim, no sistema prescricional a incidência de um mesmo prazo, contra ou a favor, é uma relevante diretriz, traduzida no princípio da simetria, a ser considerada em situações de integração do ordenamento (ou seja, na ausência de definição expressa do legislador em outro sentido) .  
13.8.	Ainda nessa linha de compreensão, note-se que o RE 636.886 (tema 899) tratou do ressarcimento em si, embora na fase de execução, estabelecendo um prazo quinquenal para a prescrição. Esse aspecto tem especial relevância ao ser considerada a Súmula 150 do STF, segundo a qual "prescreve a execução no mesmo prazo de prescrição da ação". 
13.9.	Tal súmula fornece uma segunda diretriz importante para integração do ordenamento, ao introduzir uma outra espécie de simetria, desta feita entre as fases do processo: na ausência de regra legal em contrário, a ação e a execução devem observar os mesmos prazos prescricionais.
13.10.	Logo, até haver norma específica a tratar da prescrição no processo de controle externo (que poderá ser formulada com maior liberdade pelo legislador, comparativamente às limitações próprias da analogia) , a integração do ordenamento deve considerar algumas diretrizes, já referidas, de que: 
a) a ação e a execução devem observar um mesmo prazo prescricional (embora seja natural que possuam termos iniciais e causas de interrupção apropriados às respectivas fases) , conforme Súmula 150 do STF; 
b) esse prazo deve atuar contra ou favor do titular da pretensão, ante o princípio da simetria, cabendo unicamente ao legislador positivo estabelecer diferenciações em benefício da Fazenda Pública;
c) no que se refere à atuação do controle externo, os critérios devem ser uniformes para a punição e para o ressarcimento, pois significam limites à atividade apuratória do tribunal de contas em si, independentemente do desfecho dessa atuação.
13.11.	Especificamente em casos envolvendo sanções aplicadas pelo TCU, a prescrição foi discutida pelo STF em julgamentos posteriores ao Acórdão 1441/2016-TCU-Plenário. Já há decisões colegiadas de ambas as turmas do STF no sentido de que pretensão punitiva no processo de controle externo é regida pela Lei 9.873/1999 (1ª Turma: MS 32.201, DJe-173, 4/8/2017; 2ª Turma: MS 35.512-AgR, DJe-135, 19/6/2019 e MS 36.067, DJe-234, 28/10/2019) .
13.12.	A matéria foi objeto de minuciosa análise no MS 32.201. Nesse julgamento, após examinar detidamente os fundamentos do Acórdão 1441/2016-TCU-Plenário, que uniformizou a jurisprudência do TCU a respeito, o STF manifestou-se em sentido diverso, retratado na seguinte ementa:
Direito administrativo. Mandado de segurança. Multas aplicadas pelo TCU. Prescrição da pretensão punitiva. Exame de legalidade. 1. A prescrição da pretensão punitiva do TCU é regulada integralmente pela Lei nº 9.873/1999, seja em razão da interpretação correta e da aplicação direta desta lei, seja por analogia. (...) . [grifou-se]
13.13.	Nesse precedente, concluiu-se que "não há nenhuma razão plausível pela qual se deva suprir a alegada omissão [de prazo para a atuação punitiva do TCU] com recurso às normas de direito civil, e não às de direito administrativo".
13.14.	Entendimento similar já havia sido sustentado também nos debates que deram origem ao Acórdão 1441/2016-TCU-Plenário, mais especificamente no voto do ministro Benjamin Zymler, ao apontar que as relações de direito administrativo são assimétricas, havendo uma tendência dos ordenamentos jurídicos em geral em estabelecer prazos distintos para o Poder Público, não se justificando a importação automática das regras de direito civil:
Após melhor refletir sobre a matéria, cheguei à conclusão de que o prazo decenal previsto no Código Civil visa regulamentar relações eminentemente privadas. Por consequência, não caberia extrair do art. 205 do Código Civil (...) a moldura jurídica do prazo prescricional do poder-dever de sancionar do TCU. Ou seja, essa solução jurídica residual deveria ser aplicada somente para o direito de ação de relações privadas não estabelecidas no Código Civil ou em lei específica.
13.15.	Há, em síntese, um conjunto paradigmático de normas que revelam um sistema prescricional próprio das pretensões que envolvem o Poder Público. Após o exame desse vasto conjunto normativo, o STF (notadamente no MS 32.201) considerou inapropriado utilizar a disciplina do Código Civil para reger a prescrição da pretensão punitiva pelo tribunal de contas, no exercício da atividade de controle externo. 
13.16.	O critério utilizado pelo STF para esse fim (as regras da Lei 9.873/1999) , no exame da prescrição punitiva, pode ter aplicação mais ampla, para ser utilizado como fonte de integração também no que diz respeito à pretensão reparatória, até que haja a edição de norma específica.
13.17.	Primeiro, porque a Lei 9.873/1999 observa a sistemática geral do conjunto de normas existentes sobre prazos extintivos no âmbito do direito público. Depois, porque o prazo nela fixado é também compatível com as diretrizes de que (1) a ação e a execução prescrevem no mesmo prazo (Súmula 150 do STF) , e o prazo quinquenal foi adotado pelo STF para a execução do acórdão condenatório do TCU (RE 636.886) , e (2) na ausência de norma em contrário, o princípio da simetria orienta que o Poder Público tenha, para agir, o mesmo prazo que a lei estabelece para a pretensão inversa, ou seja, para quando o Estado é demandado, sendo certo que a pretensão de ressarcimento exercida pelo particular contra o Estado observa o prazo quinquenal fixado pelo Decreto 20.910/1932.
13.18.	Além disso, a Lei 9.873/1999 apresenta hipóteses detalhadas quanto aos outros aspectos da regulação da prescrição (termo inicial e causas interruptivas) , em tudo compatíveis com as peculiaridades do processo de controle externo como um todo (e não apenas quando tal processo se destina à aplicação de sanções) .
13.19.	Quanto ao termo inicial, a citada lei prevê o tratamento a ser dado a situações de ilícitos permanentes (como se dá em se tratando de conduta omissiva, cf. MS 32.201) ou continuados (como na reiteração de pagamentos irregulares, por vícios em sucessivas medições de uma mesma obra, por exemplo) . 
13.20.	Quanto à interrupção da prescrição, a citada lei contempla uma variedade de causas e a autonomia entre elas, sendo possível a multiplicidade de interrupções. A própria determinação do TCU para que se realize auditoria para averiguar determinado fato interrompe a prescrição, como destacado no julgamento do MS 32.201.
13.21.	Até mesmo quanto ao prazo, a regra geral de cinco anos recebe tratamento diferenciado se a irregularidade configurar conduta tipificada como crime, hipótese em que se aplica o prazo previsto na legislação penal, normalmente mais extenso, como já referido.
13.22.	Assim, até que sobrevenha norma que disponha especificamente a respeito da prescrição para a atuação do tribunal de contas, a adoção do regime previsto na Lei 9.873/1999 apresenta-se como solução adequada, tanto por observar os parâmetros que preponderam no conjunto de normas do direito público, como por ser, também, a norma que já vem sendo utilizada pelo STF para reger a limitação temporal ao poder sancionador do TCU. 
14.	Análise da prescrição pelo regime da Lei 9.873/1999 (MS 32.201) 
14.1.	Adotando-se as premissas fixadas na Lei 9.873/1999 ao caso em exame, e mesmo considerando-se o prazo geral, de cinco anos, observa-se que não teria ocorrido a prescrição. Para tanto, é preciso considerar os seguintes parâmetros:
a) Termo inicial: 
14.2.	A Lei 9.873/1999, art. 1º, parte final, traz previsão expressa a respeito do início do prazo em se tratando de infração de caráter permanente ou continuado. Nesta hipótese, a prescrição começa a correr não da data de cada fato, e sim "do dia em que tiver cessado" a permanência ou a continuidade.
14.3.	Na hipótese em exame, estão presentes os requisitos típicos de uma infração permanente, com pagamentos no período de 8/1/2001 a 5/8/2005 (item 9.2.3 do acórdão recorrido) . Assim, há de se ter como termo inicial da prescrição a data do último pagamento realizado (5/8/2005) . 
14.4.	Note-se, porém, que ainda que se considerasse a infração como instantânea, embora com efeitos permanentes (dada a específica discussão sobre a natureza do estelionato previdenciário, cf. STJ, REsp 1.112.184) , essa caracterização seria indiferente, no caso concreto. Como evidenciam as causas interruptivas elencadas adiante, a prescrição não teria se operado, mesmo que se considerasse o primeiro pagamento como termo inicial.
b) Prazo:
14.5.	A Lei 9.873/1999 apresenta um prazo geral, de cinco anos (art. 1º) , e um prazo especial, previsto no art. 1º, § 2º, a saber: "quando o fato objeto da ação punitiva da Administração também constituir crime, a prescrição reger-se-á pelo prazo previsto na lei penal".
14.6.	A irregularidade discutida nesta TCE, de fraude na concessão de benefícios previdenciários, configura o chamado "estelionato previdenciário", crime do art. 155, IV, "a", da Lei Orgânica da Previdência Social ("receber ou tentar receber, dolosamente, qualquer prestação de benefício da previdência social") , dispositivo esse que remete expressamente às penas do estelionato, previsto no art. 171 do Código Penal. Na hipótese, o prazo prescricional é de 12 anos, previsto no art. 109, III, do CP.
14.7.	Não obstante, as causas interruptivas indicadas abaixo evidenciam que a prescrição não teria ocorrido mesmo que se aplicasse o prazo geral de cinco anos. 
c) Interrupções por atos inequívocos de apuração dos fatos:
14.8.	No regime da Lei 9.873/1999, a prescrição se interrompe "por qualquer ato inequívoco, que importe apuração do fato" (art. 2º, II) . O exemplo típico, no caso em exame, são as auditorias de benefício, pelo INSS, que apuram a legalidade dos atos e, constatando irregularidades, desencadeiam as providências ressarcitórias e punitivas cabíveis. A instauração de processo administrativo disciplinar é também um exemplo típico dessa causa interruptiva (vide situações similares discutidas no MS 32.201) . Com esse fundamento, a prescrição foi interrompida:
1) em 22/9/2003, conforme Relatório Individual, da Auditoria do INSS (peça 10) , sobre o benefício concedido a Geceonita de Oliveira Ciarleglio (item 9.2.1 do acórdão recorrido) , concluiu por sua irregularidade, providenciou a suspensão do benefício e identificou a servidora responsável pela formatação da concessão; 
2) em 28/10/2003, Relatório Individual, da Auditoria do INSS (peça 11) , que apurou a legalidade do benefício concedido a José Antônio de Pereira (item 9.2.2 do acórdão recorrido) ;
3) em 28/4/2004, Relatório Individual, da Auditoria do INSS, sobre o benefício concedido a Osvair Rocha Pereira (item 9.2.3 do acórdão recorrido) , peça 12.
4) em 20/4/2007, com a instauração do Processo Administrativo Disciplinar pela Portaria INSS/CORREGSP n° 066, de 20/4/2007, publicada no BSL n° 047, de 23/4/2007 (referida no relatório, peça 6, p. 1, § 3º, e no parecer jurídico de peça 7, p. 1) ;
5) em 24/2/2012, com a Nota nº 158/2012/SOADC-SUBPROC/PFE-INSS/PGF/AGU (peça 9) , que reafirma a irregularidade da conduta e determina o encaminhamento de elementos pertinentes à Procuradoria Regional Federal da 3ª Região, para propositura de ação de improbidade; 
6) em 27/7/2016, com o Relatório Conclusivo de Cobrança Administrativa (peça 18, p. 39) , que, diante da frustração das cobranças administrativas, propõe a instauração de tomada de contas especial;
7) em 4/7/2017, com instauração da TCE, pelo INSS, "em virtude da conclusão, sem êxito, dos processos de cobrança administrativa" (Ata de Instauração do Processo de Tomada de Contas Especial, peça 4, p. 1) .
8) em 14/8/2018, com a autuação, pelo TCU, do presente processo, para apuração dos fatos e julgamento pelo tribunal de contas.
d) Interrupções pela citação dos responsáveis:
14.9.	A prescrição também é interrompida "pela notificação ou citação do indiciado ou acusado, inclusive por meio de edital", nos termos do art. 2º, I, da Lei 9.873/1999. E, no regime dessa lei, a interrupção se dá pela citação propriamente dita, e não pelo despacho que a ordena. Com esse fundamento, houve a interrupção:
1) em 28/2/2019, com a citação da responsável Rita Aparecida (AR de peça 85) ; 
2) em 29/5/2019, com a citação da responsável Ivani de Fátima (AR de peça 90) .
14.10.	Cabe destacar, por oportuno, que, em se tratando de devedores solidários, a interrupção da prescrição feita a um prejudica aos demais. Incide, nesse caso, regra própria da teoria geral das obrigações, segundo a qual "a interrupção efetuada contra o devedor solidário envolve os demais" (art. 204, § 1º, do Código Civil) . São consequências próprias da solidariedade (a exemplo da regra de que o credor pode demandar qualquer dos devedores, art. 275 do Código Civil) , que não precisam ser repetidas em cada diploma legal específico.  
e) Interrupção pela decisão condenatória recorrível:
14.11.	Por fim, a prescrição também se interrompe "pela decisão condenatória recorrível" (art. 2º, III, da Lei 9.873/1999) . Com esse fundamento, houve a interrupção em 28/8/2019, data da sessão em que foi proferido o acórdão condenatório (peça 96) . Essa interrupção é relevante, por estabelecer prazo para julgamento do recurso.
f) Da prescrição intercorrente:
14.12.	Nos termos do art. 1º, § 1º, da Lei 9.873/1999, opera-se a prescrição intercorrente se o processo ficar paralisado por mais de três anos, aguardando "julgamento ou despacho".
14.13.	Note-se que há uma correlação entre essa hipótese e as causas de interrupção da prescrição do art. 2º. Com efeito, uma vez interrompida a prescrição por alguma das hipóteses do art. 2º, o processo não pode ficar inativo, sem qualquer inovação processual relevante, por mais de três anos. 
14.14.	Trata-se de prazo específico, não se aplicando nem o prazo geral de cinco anos nem o prazo especial, da lei penal (§ 2º) . A finalidade da prescrição intercorrente, com seu prazo próprio, é a de assegurar a eficiência e celeridade nas apurações administrativas. Seria contrário a essa finalidade a paralisação injustificada do processo por período maior que o triênio estabelecido para a hipótese.
14.15.	A extrapolação do prazo de três anos, sem inovação relevante no processo, pode configurar negligência. Por isso, além de se operar a prescrição, deve-se promover a "apuração da responsabilidade funcional decorrente da paralisação, se for o caso".
14.16.	Em muitas situações o exame da prescrição intercorrente pode ficar prejudicado nos processos já em tramitação no TCU. Como a ação de ressarcimento era considerada imprescritível, as peças que compõem a tomada de contas especial, elencadas no art. 10 da Instrução Normativa-TCU 71/2012, não contemplam informações pormenorizadas quanto ao andamento do processo na fase interna, o que pode prejudicar a análise de eventual paralisação por mais de três anos. 
14.17.	Assim, caso o tribunal venha a adotar a sistemática da Lei 9.873/1999 para aferir a prescrição, convém avaliar, oportunamente, a possibilidade de ajustes na IN-TCU 71/2012, para que as tomadas de contas especiais encaminhadas ao tribunal contemplem informações sobre as interrupções ocorridas na fase interna do procedimento (como, por exemplo, declaração do órgão instaurador da TCE, de que o processo não ficou paralisado por mais de três anos, na forma do art. 1º, § 1º, da citada lei) . 
14.18.	Especificamente quanto a esta TCE, as próprias causas de interrupção elencadas acima permitem evidenciar que o processo teve andamento regular, não se operando a prescrição intercorrente. Somente em dois momentos as causas interruptivas, do art. 2º, ultrapassaram os três anos (entre as causas "4" e "5" e entre as causas "5" e "6" da alínea "c", retro) , o que poderia suscitar dúvidas sobre a ocorrência da prescrição intercorrente em algum desses lapsos.
14.19.	No entanto, há elementos suficientes nos autos para demonstrar que, mesmo nesses dois intervalos, o processo não esteve paralisado por prazo superior a três anos. Veja-se:
1º)  entre a instauração do PAD (20/4/2007) e a Nota 158, de 24/2/2012, da Procuradoria do INSS, há diversos atos de efetiva inovação no processo, entre os quais: (a) a reinstauração do PAD em 17/2/2009 (Portaria INSS/CORREGSP n° 013, publicada no BSL/INSS/RS n° 021, de 18/02/2009, peça 6, p. 2, § 5) , porque uma das envolvidas havia sido intimada apenas na condição de testemunha, e passaria à condição de investigada; (b) a conclusão do relatório do PAD, em 9/12/2009 (peça 6, p. 26) , ao qual se segue a notificação das servidoras, prazos para recursos etc., até se chegar à citada Nota 158, de 24/2/2012;
2º)  entre a Nota 158/2012 (24/2/2012) e o Relatório Conclusivo de Cobrança Administrativa (27/7/2016) , também houve vários atos de efetiva inovação processual, como: notificação à beneficiária Geceonita, para pagamento ou parcelamento da dívida (22/8/2012, peça 15, p. 4) ; apresentação de defesa pela beneficiária (10/9/2012, peça 15, p. 9) ; análise e rejeição da defesa (31/10/2012, peça 15, p. 10) ; redirecionamento da cobrança para as servidoras, ante a frustração do pagamento pelos beneficiários, com a intimação da ex-servidora Ivani de Fátima (15/12/2014, peça 15, p. 12) ; concessão de prazo adicional para a defesa da ex-servidora (9/2/2015, peça 15, p. 18) , e outros, até se chegar ao Relatório Conclusivo de Cobrança Administrativa, de 27/7/2016. 
14.20.	Logo, há informações suficientes nos autos para evidenciar o regular andamento do feito, não se verificando a prescrição intercorrente prevista na Lei 9.873/1999.
g) Conclusão:
14.21.	Independentemente da existência de outras causas interruptivas não elencadas acima (citações no âmbito administrativo, tentativas de solução conciliatória etc.) , cujo levantamento não se fez necessário, observa-se, pelos eventos indicados, que em nenhum momento transcorreu prazo suficiente para se operar a prescrição (nem mesmo se se considerasse o prazo geral de cinco anos) , tomando-se por referência a Lei 9.873/1999, tida pelo STF como norma regente da prescrição da pretensão punitiva pelo TCU.
14.22.	Partindo-se da premissa de que a pretensão reparatória segue as mesmas balizas, enquanto não houver norma específica a respeito, a demonstração de que não se operou a prescrição punitiva impõe, como consequência, a conclusão de que também é viável a condenação ao ressarcimento do prejuízo apurado nos autos.
15.	A possibilidade de adoção de novo critério, no caso concreto 
15.1.	Por fim, são oportunas algumas considerações sobre a possibilidade de aplicar, neste processo, novo critério para exame da prescrição, diverso do considerado no julgamento originário (que seguiu o Acórdão 1441/2016-TCU-Plenário) .
15.2.	O art. 926 do CPC positivou a orientação de que "os tribunais devem uniformizar sua jurisprudência e mantê-la estável, íntegra e coerente", com o fim de inibir que decisões contemporâneas adotem soluções distintas para uma mesma questão, comprometendo os valores de isonomia e previsibilidade, essenciais à segurança jurídica.
15.3.	Isso não impede a reorientação da jurisprudência, sempre que evidenciada a necessidade de ajustar o entendimento à correta exegese das normas legais. E é perfeitamente possível, e até mesmo comum, que a reorientação se dê em grau recursal, pois o recurso devolve à "apreciação e julgamento pelo tribunal todas as questões (...) relativas ao capítulo impugnado" (art. 1.013, § 1º, do CPC) , para que se profira novo julgamento, procedendo-se à correta aplicação do direito.
15.4.	Todavia, em se tratando de recurso, deve-se observar a proibição de reformatio in pejus, não se aplicando o novo entendimento se dele resultarem efeitos práticos mais gravosos ao recorrente. O novo critério pode ser aplicado, contudo, não só se produzir efeitos favoráveis, mas também se conduzir à manutenção da decisão recorrida, ainda que por outros fundamentos.
15.5.	Quanto ao débito, o novo parâmetro para exame da prescrição não altera o resultado do julgamento. A condenação se justifica, quer se considere o ressarcimento imprescritível (critério adotado no acórdão recorrido) , quer se realize o exame da prescrição segundo os parâmetros da Lei 9.873/1999. A hipótese em exame, portanto, não é a de reforma do acórdão recorrido, mas a de sua confirmação, por outros fundamentos. Logo, a condenação deve ser mantida, rejeitando-se a arguição de prescrição suscitada pelo responsável.
15.6.	Já quanto à multa, considerada prescrita pelo acórdão recorrido, não é possível sua aplicação em recurso exclusivo do responsável. Ainda que a ocorrência da prescrição seja agora afastada, considerando-se as balizas da Lei 9.873/1999, o novo critério não pode ser aplicado para agravar a situação do recorrente, ante a proibição de reformatio in pejus.
CONCLUSÃO
16.	Das análises anteriores decorrem as seguintes conclusões, que justificam a proposta de não provimento do recurso:
a)  é válida a citação entregue na residência do responsável, ainda que não recebida pelo próprio destinatário;
b) a inobservância das regulamentações estabelecidas pelo INSS para mitigar riscos de fraude na concessão de benefícios previdenciários, a exemplo da não realização de consulta ao CNIS para conferência dos vínculos e salários informados na habilitação, justifica a corresponsabilidade quanto ao ressarcimento dos pagamentos indevidos;
c) em decorrência do sentido e alcance do art. 37, § 5º, da Constituição Federal, definidos pelo STF no julgamento do Recurso Extraordinário 636.886, é prescritível a pretensão reparatória exercida pelo tribunal de contas. Os fundamentos da decisão e a ausência de ressalvas na enunciação da tese permitem concluir que a ação de ressarcimento pode se desenvolver a qualquer tempo, na hipótese de condutas dolosas, apenas no âmbito judicial, sujeitando-se à prescrição na esfera administrativa;
d)  até que sobrevenha norma específica para disciplinar a prescrição relativa à atuação do tribunal de contas, entende-se aplicável o regime previsto na Lei 9.873/1999. Referida lei contempla parâmetros que preponderam no conjunto de normas de direito público e que são compatíveis com o rito do processo de controle externo, e já é utilizada pelo STF para estabelecer limitação temporal ao exercício da pretensão punitiva pelo TCU;
e) aplicando-se os parâmetros da Lei 9.873/1999 à situação em exame, verifica-se que não se operou a prescrição.
PROPOSTA DE ENCAMINHAMENTO
17.	Ante o exposto, submetem-se os autos à consideração superior, propondo-se, com fundamento no art. 32, I, da Lei 8.443/1993:
a) conhecer do recurso de reconsideração interposto por Rita Aparecida Talpo Volpe contra o Acórdão 2041/2019-TCU-Plenário para, no mérito, negar-lhe provimento;
b) dar ciência da deliberação à recorrente e aos demais interessados.
2.	O dirigente máximo da Serur propôs o sobrestamento dos presentes autos (peça 153) , conforme se segue:
Trata-se de recurso de reconsideração interposto por Rita Aparecida Talpo Volpe, servidora do INSS, contra o Acórdão 2041/2019-TCU-Plenário (peça 96, rel. Min.-Subst. André Luís de Carvalho) .
2. No que se refere à caracterização da responsabilidade da recorrente, manifesto-me de acordo com as conclusões do exame de peça 151, que contou com a anuência do titular da 1ª Diretoria Técnica desta secretaria. Como demonstrado, a inobservância das regulamentações estabelecidas pelo INSS para mitigar riscos de fraude em benefícios previdenciários, a exemplo da não realização de consulta ao Cadastro Nacional de Informações Sociais (CNIS) para conferência dos dados informados na habilitação, justifica a responsabilidade que lhe foi atribuída.
3. Quanto à prescrição, embora o julgamento, pelo Supremo Tribunal Federal (STF) , do Recurso Extraordinário 636.886 (tema 899 da repercussão geral) tenha por objeto a execução de acórdão condenatório proferido pelo TCU, concordo que abrangeu, como questão prejudicial, o próprio sentido e alcance da cláusula de imprescritibilidade prevista no art. 37, § 5º, da Constituição Federal. Além disso, ao contrário da decisão proferida pelo STF no tema 897 (RE 852.475) , no novo julgamento, relativo à atuação de tribunais de contas, a conclusão de que "é prescritível a pretensão de ressarcimento ao erário fundada em decisão de Tribunal de Contas" foi estabelecida de forma categórica, sem ressalvar as condutas dolosas. Esse entendimento é patente na fundamentação de ambas as deliberações.
4. Partindo dessa premissa, da prescritibilidade das medidas de ressarcimento a cargo do Tribunal de Contas, também me parece apropriada a aplicação do regime prescricional da Lei 9.873/1999, até que sobrevenha norma específica, não obstante a relevância dos fundamentos utilizados no Acórdão 1441/2016-TCU-Plenário, favoráveis à aplicação do Código Civil.
5. Em favor da incidência da Lei 9.873/1999 pesa o fato de que ela adota balizas usuais no âmbito do direito público, prevê causas de interrupção em tudo compatíveis com o processo de controle externo e já vem sendo utilizada pelo STF para limitar o exercício da pretensão punitiva pelo TCU em julgamentos posteriores ao Acórdão 1441/2016-TCU-Plenário.
6. Por outro lado, é relevante a constatação de que o Código Civil e a Lei 9.873/1999 constituem as duas alternativas que, de forma mais consistente, polarizam os debates acerca do regime de prescrição a ser observado no processo de controle externo. Como dito, são os regimes utilizados, respectivamente, por esta Corte de Contas e pelo STF, para estabelecer o regramento atinente à prescrição da pretensão punitiva. É absolutamente razoável, portanto, que se vislumbre a adoção de uma dessas normas para a prescrição relativa à pretensão de ressarcimento ao erário no âmbito do TCU.
7. Assim sendo, nos casos concretos em que a prescrição não tenha ocorrido por nenhum dos dois sistemas, a discussão torna-se irrelevante. O desfecho do processo não se alteraria qualquer que fosse a premissa adotada (da imprescritibilidade, da prescritibilidade pelo regime do Código Civil ou da prescritibilidade pelo regime da Lei 9.873/1999) , pois, ainda que o exercício da atividade fiscalizadora pelo Tribunal de Contas estivesse sujeito a prazo extintivo, ele não teria sido extrapolado.
8. Já nas situações em que a pretensão de ressarcimento esteja prescrita por algum dos dois regimes (ou mesmo por ambos) , parece-me recomendável que, nesse primeiro momento, o julgamento do processo seja sobrestado, até ulterior deliberação do Tribunal. 
9. Com efeito, após a publicação do acórdão do RE 636.886, a decisão ainda estará sujeita à eventual oposição de embargos declaratórios ou à possível modulação de seus efeitos. Logo, penso que seria prematuro reconhecer a prescrição desde logo e, após, verificar que pontos importantes da decisão foram esclarecidos em sentido diverso da compreensão ora defendida (como, por exemplo, no que se refere aos atos dolosos) ou então se constatar que vieram a ser atribuídos efeitos prospectivos à decisão, preservando as fiscalizações constituídas sob a égide da jurisprudência até então vigente, de imprescritibilidade das ações de ressarcimento.
10. Na situação em exame no presente processo, teria ocorrido a prescrição caso o Código Civil fosse adotado como referência, embora não teria se operado pelo regime da Lei 9.873/1999.
11. Não se mostra recomendável, porém, decidir, nesta ocasião, pela utilização de um ou outro regime, ante o cenário exposto, de que é possível o esclarecimento da decisão, em sentido diverso da compreensão ora defendida, ou mesmo a modulação de sua eficácia, para preservar as ações de controle instauradas com base no entendimento jurisprudencial então vigente. 
12. Por esse motivo, manifesto-me no sentido de que o julgamento do presente recurso de reconsideração seja sobrestado até o trânsito em julgado do RE 636.886 ou ulterior deliberação do Tribunal a respeito do tema.
3.	O Ministério Público junto ao Tribunal de Contas da União (MPTCU) , representado pela Procuradora-Geral Cristina Machado da Costa e Silva, concordou com as conclusões e a sugestão de encaminhamento do Auditor e do Diretor da Serur, nos termos que se seguem (peça 155) :
Trata-se de Recurso de Reconsideração interposto pela Senhora Rita Aparecida Talpo Volpe, servidora do INSS, contra o Acórdão 2041/2019-TCU-Plenário, por meio do qual o Tribunal a condenou em débito, de forma solidária com a Senhora Ivani de Fátima Lourenço, em razão de fraude na concessão de benefícios previdenciários.
2.	Dentre os argumentos aduzidos pela recorrente, a alegação de prescrição assume especial relevância, uma vez que a matéria foi objeto de repercussão geral admitida pelo Supremo Tribunal Federal no Recurso Extraordinário 636.886 (tema 899) . A decisão do julgamento foi publicada em 20/4/2020, enunciando-se a tese de que "é prescritível a pretensão de ressarcimento ao erário fundada em decisão de Tribunal de Contas".
3.	O exame empreendido pela Secretaria de Recursos resultou em propostas divergentes.
4.	O Auditor Federal de Controle Externo (Peça 151) , acompanhado pelo Diretor (Peça 152) , propõe conhecer do recurso, para, no mérito, negar-lhe provimento. Sustenta que, até que sobrevenha norma específica para disciplinar a prescrição relativa à atuação do Tribunal de Contas, deve ser adotado de forma analógica o regime previsto na Lei n.º 9.873/99, cuja aplicação ao caso concreto revela não ter ocorrido prescrição.
5.	O Secretário de Controle Externo, por sua vez, manifesta-se no sentido de que o julgamento do presente recurso seja sobrestado até o trânsito em julgado do RE 636.886 ou ulterior deliberação do TCU a respeito do tema (Peça 153) .
6.	Posicionamo-nos, desde logo, em consonância com a bem lançada instrução do Auditor Federal de Controle Externo, sem prejuízo de tecer considerações adicionais sobre a matéria.
Prescritibilidade da pretensão de ressarcimento fundada em decisão de Tribunal de Contas
7.	Como mencionado, a matéria foi objeto de repercussão geral admitida pelo Supremo Tribunal Federal no Recurso Extraordinário 636.886 (tema 899) . Por ocasião do julgamento do RE, foi fixado o entendimento de que "é prescritível a pretensão de ressarcimento ao erário fundada em decisão de Tribunal de Contas".
8.	Para melhor compreensão do alcance dessa tese, cumpre transcrever trecho do voto condutor daquele julgamento, da lavra do Ministro Relator Alexandre de Moraes:
"Em conclusão, nos termos das fundamentações e decisões Plenárias do SUPREMO TRIBUNAL FEDERAL, somente são imprescritíveis as ações de ressarcimento ao erário fundadas na prática de ato de improbidade administrativa doloso tipificado na Lei de Improbidade Administrativa Lei 8.429/1992 (TEMA 897) . Em relação a todos os demais atos ilícitos, inclusive àqueles atentatórios à probidade da administração não dolosos e aos anteriores à edição da Lei 8.429/1992, aplica-se o TEMA 666, sendo prescritível a ação de reparação de danos à Fazenda Pública.
Entendo que, as razões que levaram a maioria da CORTE a estabelecer excepcional hipótese de imprescritibilidade, no tema 897, não estão presentes em relação as decisões do Tribunal de Contas que resultem imputação de débito ou multa, e, que, nos termos do §3º, do artigo 71 da CF, tem eficácia de título executivo; sendo, portanto, prescritível a pretensão de ressarcimento ao erário fundada nessas decisões; uma vez que, (a) a Corte de Contas, em momento algum, analisa a existência ou não de ato doloso de improbidade administrativa; (b) não há decisão judicial caracterizando a existência de ato ilícito doloso, inexistindo contraditório e ampla defesa plenos, pois não é possível ao imputado defender-se no sentido da ausência de elemento subjetivo.
Ressalte-se, ainda, que, com base nas decisões do Tribunal de Contas, paralelamente à ação de execução, será possível o ajuizamento de ação civil de improbidade administrativa para, garantido o devido processo legal, ampla defesa e contraditório, eventualmente, condenar-se o imputado, inclusive a ressarcimento ao erário, que, nos termos da tese fixada no TEMA 897, será imprescritível."
9.	Não resta dúvida, portanto, que o STF sedimentou o entendimento de que são prescritíveis as pretensões de ressarcimento fundadas em decisões do TCU, excepcionando apenas aquelas ações que configurem atos de improbidade administrativa dolosos tipificados na Lei n.º 8.429/92.
10.	Impende salientar que o instituto da repercussão geral apresenta o chamado efeito multiplicador, ou seja, o de possibilitar que o Supremo Tribunal Federal decida uma única vez e que, a partir dessa decisão, os processos idênticos sejam atingidos. No regime da repercussão geral introduzido pela Emenda Constitucional n.º 45/2004, o STF divulga previamente a conclusão sobre a questão constitucional controversa exatamente para possibilitar sua utilização imediata como orientação aos demais órgãos julgadores, sendo certo que esse efeito erga omnes também atinge o TCU na apreciação das matérias de sua competência.  
11.	Não se olvide ainda do entendimento consolidado da Suprema Corte no sentido de que a existência de precedente firmado pelo Plenário autoriza o julgamento imediato de causas que versem sobre o mesmo tema, independentemente da publicação ou do trânsito em julgado do "leading case" (ARE 673.256-AgR, rel. Min. Rosa Weber; ARE 930.647-AgR/PR, rel. Min. Roberto Barroso; RE 611.683-AgR/DF, rel. Min. Dias Toffoli, entre outros) .
12.	Adicionalmente, deve ser considerado que a prescrição e a decadência são matérias de ordem pública que podem ser arguidas em qualquer tempo e grau de jurisdição e, inclusive, ser reconhecidas de ofício pelo julgador, o que nos leva à convicção de que o novo entendimento veiculado pelo RE 636.886 (tema 899) tem aplicação imediata a todos os processos em curso no TCU, independentemente da época da ocorrência dos fatos.
Prescritibilidade das pretensões reparatória e executória
13.	Embora a controvérsia dirimida no RE 636.886 tenha sido circunscrita à prescrição ocorrida no curso da execução, quando o dano ao erário já havia sido objeto de acertamento, materializado em acórdão condenatório proferido pelo TCU, é necessário considerar as razões essenciais da decisão, para identificar seus reflexos também no que diz respeito à prescrição reparatória.
14.	Observa-se que, para resolver a lide, o STF concluiu que a ressalva constante da parte final do art. 37, § 5.º, da Constituição Federal ("ressalvadas as respectivas ações de ressarcimento") não criou uma hipótese de imprescritibilidade apta a alcançar as decisões dos Tribunais de Contas. É o que se depreende do seguinte trecho do Voto do Ministro Alexandre de Moraes:
"A ressalva que permaneceu no § 5º do art. 37 da CF (ressalvadas as respectivas ações de ressarcimento) , mesmo após a retirada da expressão QUE SERÃO IMPRESCRITÍVEIS [expressão excluída por emenda do Plenário quando da apresentação do Projeto de Constituição da Comissão de Sistematização], teve por finalidade evitar, principalmente, uma anomia em relação à possibilidade de ressarcimento ao erário em face de responsabilização pela prática de eventuais atos ilícitos, enquanto ainda não tipificados pela lei exigida no § 4º do art. 37 da CF como atos de improbidade administrativa. 
A ressalva prevista no § 5º do art. 37 da CF não pretendeu estabelecer uma exceção implícita de imprescritibilidade, mas obrigar constitucionalmente a recepção das normas legais definidoras dos instrumentos processuais e dos prazos prescricionais para as ações de ressarcimento do erário, inclusive referentes a condutas ímprobas, mesmo antes da tipificação legal de elementares do denominado ato de improbidade (Decreto 20.910/1932, Lei 3.164/1957, Lei 3.502/1958, Lei 4.717/1965, Lei 7.347/1985, Decreto-Lei 2.300/1986) ; mantendo, dessa maneira, até a edição da futura lei e para todos os atos pretéritos, a ampla possibilidade de ajuizamentos de ações de ressarcimento." 
15.	Ocorre que, no âmbito do processo perante o TCU, a proteção do art. 37, § 5.º, da CF, era a fonte utilizada na defesa da imprescritibilidade tanto na fase condenatória como no curso da execução dos títulos extrajudiciais consubstanciados nos seus acórdãos.
16.	Nesse diapasão, é forçoso concluir que também é prescritível a pretensão de ressarcimento exercida pelo TCU com o fim de apurar a ocorrência de prejuízo ao erário e condenar o agente que lhe deu causa. Essa conclusão resulta das razões de decidir utilizadas na paradigmática decisão da Corte Suprema, que delimitaram o sentido e o alcance da ressalva contida no art. 37, § 5.º, da Constituição Federal.
Regras prescricionais aplicáveis
17.	Na situação específica do RE 636.886, que tratou da prescrição da pretensão ressarcitória na fase de execução de julgado do TCU, o STF aplicou as regras de prescrição contidas na Lei de Execução Fiscal (conjugada com os dispositivos pertinentes do Código Tributário Nacional) .
18.	As regras da Lei de Execução Fiscal, no entanto, não se prestam a disciplinar a prescrição da pretensão reparatória do TCU na fase anterior à formação do respectivo título executivo extrajudicial consubstanciado em seu acórdão condenatório.
19.	Ocorre que não há norma legal específica que discipline a prescrição no processo de controle externo, o que faz necessária a utilização da analogia para suprir essa lacuna, buscando-se um sistema normativo já existente que seja mais compatível com as atividades de identificação de dano e de imputação de responsabilidades levadas a efeito pelo TCU.
20.	Aqui defendemos que deva ser aplicado o mesmo marco normativo prescricional tanto para a pretensão punitiva do Tribunal quanto para a sua pretensão de ressarcimento do dano ao erário. Isso se justifica na medida em que o instituto da prescrição busca indicar se ainda é possível ao Tribunal de Contas exercer a apuração e julgamento dos fatos, independentemente do desfecho do processo (imputação de débito ou aplicação de sanções) . Ademais, sob a perspectiva do tempo como vetor da segurança jurídica e da própria prescrição como elemento indissociável do devido processo legal, a fixação de um prazo prescricional também objetiva não comprometer a possibilidade de defesa do responsável. E sua defesa normalmente se refere a fatos em relação aos quais teve participação ou conhecimento, independentemente de, após a apuração, as consequências de sua responsabilidade se situarem no âmbito do ressarcimento ou da sanção.
21.	Cabe pontuar que houve ampla discussão acerca da prescrição da pretensão punitiva no Tribunal, que culminou com a adoção do prazo de dez anos do Código Civil (Acórdão 1441/2016-TCU-Plenário) , em detrimento do regime de prescrição quinquenal da Lei n.º 9.873/1999, o qual então nos parecia mais adequado, conforme expusemos detalhadamente em manifestação exarada nos autos do TC Processo 020.635/2004-9.
22.	Naquela oportunidade, já não vislumbrávamos fundamentos jurídicos sólidos para a adoção do Código Civil como referencial analógico a ser utilizado pelo Tribunal de Contas da União em matéria de prescrição, senão apenas uma aparente escolha conservadora pelo prazo mais dilatado para o exercício da jurisdição de Controle Externo.
23.	Parecia-nos que a opção pelo prazo prescricional quinquenal previsto na Lei n.º 9.873/1999 era a mais consentânea com a atuação estatal de Controle Externo, por dispor expressamente sobre o exercício da ação punitiva pela Administração Pública Federal, direta e indireta, como também por prever o lustro como o prazo para o perecimento do direito de agir da Administração Pública.
24.	Com efeito, embora o controle externo não seja exercido com respaldo no poder de polícia mencionado no art. 1.º do diploma legal supra, a atuação punitiva de ambos apresenta mais similaridades do que diferenças, autorizando o uso da analogia. Uma das semelhanças é a inexistência de partes em ambos os processos administrativos, tanto o punitivo derivado do poder de polícia quanto aquele exercido pelo TCU, nos quais, também, o órgão estatal exerce independentemente de provocação de outrem o direito de perseguir e de punir (jus persequendi e jus puniendi) , aproximando as duas esferas de atuação sobremaneira.
25.	Ademais, observávamos que a Lei n.º 9.873/1999 disciplinava a prescrição em sua integralidade, estabelecendo um prazo geral de 5 anos, incidente sobre todo e qualquer fato que enseja a pretensão punitiva da União, com disposições sobre termo inicial de contagem do prazo, interrupção e suspensão.
26.	Também a previsão da prescrição intercorrente no prazo de 3 (três) anos (art. 1.º, § 1.º, da lei) se afigura medida harmônica com o exercício do Controle Externo, como forma de evitar que a inércia e morosidade do Poder Público se estendam indefinidamente, constituindo importante instrumento de segurança jurídica e de estabilidade das relações jurídicas, que recomendava a integração analógica por meio da Lei n.º 9.873/1999.
27.	De todo modo, o Tribunal perfilhou entendimento diverso, tendo uniformizado sua jurisprudência quanto à prescrição da pretensão punitiva com a adoção do prazo decenal geral do Código Civil (Acórdão 1441/2016-TCU-Plenário) .
28.	No entanto, entendemos que, com o recente reconhecimento da prescritibilidade do débito pelo STF, faz-se necessário revisitar toda a matéria.
29.	Em situações que versavam sobre sanções aplicadas pelo TCU, a prescrição foi discutida pelo STF em julgamentos posteriores ao Acórdão 1441/2016-TCU-Plenário. Houve decisões colegiadas de ambas as turmas do STF no sentido de que a pretensão punitiva no processo de controle externo é regida pela Lei n.º 9.873/1999 (1.ª Turma: MS 32.201, DJe-173, 4/8/2017; 2.ª Turma: MS 35.512-AgR, DJe-135, 19/6/2019 e MS 36.067, DJe-234, 28/10/2019) .
30.	A matéria foi objeto de detalhada análise no MS 32.201. Nesse julgamento, após examinar os fundamentos do Acórdão 1441/2016-TCU-Plenário, o STF manifestou-se em sentido diverso, nos termos da seguinte ementa:
"Direito administrativo. Mandado de segurança. Multas aplicadas pelo TCU. Prescrição da pretensão punitiva. Exame de legalidade.
1. A prescrição da pretensão punitiva do TCU é regulada integralmente pela Lei nº 9.873/1999, seja em razão da interpretação correta e da aplicação direta desta lei, seja por analogia. (...) ." 
31.	O critério utilizado pelo STF no exame da prescrição punitiva pode ter aplicação mais ampla, para ser utilizado como fonte de integração também no que diz respeito à pretensão reparatória, até que haja a edição de norma específica.
32.	Cabe destacar que o prazo de cinco anos fixado na Lei n.º 9.873/1999 é compatível com a diretriz de que a ação e a execução prescrevem no mesmo prazo (Súmula 150 do STF) , e o prazo quinquenal foi adotado pelo STF para a execução do acórdão condenatório do TCU (RE 636.886) .
33.	Ressalte-se, ainda, que, na ausência de norma em contrário, o princípio da simetria orienta que o Poder Público tenha, para agir, o mesmo prazo que a lei estabelece para a pretensão inversa, ou seja, para quando o Estado é demandado, sendo certo que a pretensão de ressarcimento exercida pelo particular contra o Estado observa o prazo quinquenal fixado pelo Decreto n.º 20.910/1932.
34.	Além disso, a Lei n.º 9.873/1999 apresenta hipóteses detalhadas quanto aos outros aspectos da regulação da prescrição (termo inicial e causas interruptivas) , compatíveis com as peculiaridades do processo de controle externo como um todo (e não apenas quando tal processo se destina à aplicação de sanções) .
35.	No que toca às causas interruptivas, vale ressaltar que, nos julgamentos dos Mandados de Segurança 32.201 e 36.067, o Supremo Tribunal Federal descortinou diversos procedimentos de controle que se enquadrariam analogicamente às hipóteses previstas no art. 2.º da Lei n.º 9.873/99, a exemplo de lavratura de relatório de auditoria, certamente um ato inequívoco que importa a apuração do fato (art. 2.º, II) , instauração de tomada de contas especial, também um ato inequívoco que importa a apuração do fato (art. 2.º, II) , autuação da TCE no Tribunal, do mesmo modo (art. 2.º, II) , citação do responsável (art. 2.º, I) , e exercício do poder punitivo por meio da prolação de acórdão condenatório (art. 2.º, III) .
36.	Por fim, cumpre transcrever trecho do Voto do Ministro Gilmar Mendes no julgamento do RE 636.886, em que justifica a adoção supletiva do art. 1.º da Lei n.º 9873/99 para o deslinde da questão:
"Considerando que a atividade de controle externo, a cargo do Poder Legislativo e auxiliado pelo Tribunal de Contas, é exercida, mutatis mutandis, como poder de polícia administrativa lato sensu, cujo objeto é agir preventiva ou repressivamente em face da ocorrência de ilícito que possa causar ou cause prejuízo ao erário, entendo aplicável o prazo quinquenal punitivo para os casos de ressarcimento aos cofres públicos, salvo em se tratando de fato que também constitua crime, ocasião em que a prescrição reger-se-á pelo prazo previsto na lei penal. Até porque, como garantia fundamental do cidadão fiscalizado, conforme visto, é etapa obrigatória a efetivação do contraditório e da ampla defesa no processo de tomada de contas para que, após o regular processo administrativo, culmine-se com o título executivo extrajudicial que enseje a cobrança judicial visando ao ressarcimento ao erário."
37.	Isto posto, até que sobrevenha norma específica, entendemos que a adoção do regime previsto na Lei n.º 9.873/1999 apresenta-se como solução adequada para regular a prescrição para a atuação do Tribunal, tanto por observar os parâmetros que preponderam no conjunto de normas do direito público, como por ser, também, a norma que já vem sendo utilizada pelo STF para reger a limitação temporal ao poder sancionador do TCU.
Exame da prescrição no caso concreto
38.	Com relação a esse ponto apenas nos resta endossar a minuciosa análise constante da instrução lançada pelo Auditor Federal de Controle Externo (Peça 151, item 14, p. 20-23) , que demonstra que a aplicação analógica do regime previsto na Lei n.º 9.873/99 revela a inocorrência de prescrição no caso concreto, seja pelo prazo geral fixado no art. 1.º, caput, da lei, seja pela forma intercorrente estabelecida no seu art. 1.º, § 1.º.
Proposta
39.	Ante todo o exposto e em consonância com a análise do Auditor e do Diretor da Serur quanto às demais questões de mérito, esta representante do Ministério Público de Contas propõe conhecer do recurso interposto pela Senhora Rita Aparecida Talpo Volpe, para, no mérito, negar-lhe provimento.
É o relatório.

Yara Regina de Lima Cortecero (OAB/SP 110.657) e outros.

Procuradora-Geral Cristina Machado da Costa e Silva (manifestação oral).

RECURSO DE RECONSIDERAÇÃO EM TOMADA DE CONTAS ESPECIAL. CONHECIMENTO. NÃO PROVIMENTO. CIÊNCIA.

TOMADA DE CONTAS ESPECIAL (TCE)

Secretaria de Recursos (Serur).

Em exame, recurso de reconsideração interposto por Rita Aparecida Talpo Volpe, servidora do Instituto Nacional do Seguro Social (INSS) , contra o Acórdão 2041/2019-TCU-Plenário, com a correção material promovida pelo Acórdão 228/2020-TCU-Plenário, que considerou a responsável revel, julgou irregulares suas contas e condenou-a, solidariamente, ao pagamento do débito no valor histórico de R$ 155.684,36.
Originariamente, a tomada de contas especial (TCE) foi instaurada pela Superintendência Estadual do INSS em São Paulo em desfavor da servidora Rita Aparecida Talpo Volpe (recorrente) e da ex-servidora Ivani de Fátima Lourenço, por fraude na concessão de benefícios previdenciários. 
Para além da instauração da presente TCE, o INSS ainda promoveu a demissão de Ivani de Fátima Lourenço (Portaria MPS 65/2012, peça 8, p. 2 e 6) e a suspensão de Rita Aparecida Talpo Volpe (Portaria MPS 66/2012, peça 8, p. 3) .
Nesta fase recursal, a recorrente alega, em síntese (peças 107 e 141) :
a) invalidade da citação, entregue a terceiros, sem ciência da responsável (peça 107, p. 2-4; peça 141, p. 3) ; 
b) prescrição da condenação, considerando-se os prazos legais para início e conclusão do processo administrativo disciplinar - PAD (peça 107, p. 8-10; peça 141, p. 10-12) ;
c) responsabilidade exclusiva da servidora que propiciou as concessões irregulares e dos segurados que se apropriaram dos valores indevidos. A solidariedade quanto ao ressarcimento contraria a individualização de condutas, realizada pelo próprio INSS, entre a recorrente (punida com suspensão) e a servidora punida com demissão (peça 107, p. 11-12; peça 141, p. 13-14) ; e
d) concessão de justiça gratuita (peça 107, p. 4; peça 141, p. 3-6) .
Após analisar as razões de apelo trazidas pela recorrente, o auditor da Secretaria de Recursos (Serur) propôs (peça 151) , com anuência do diretor da subunidade técnica (peça 152) , conhecer do recurso de reconsideração para, no mérito, negar-lhe provimento.
O dirigente máximo da Serur sugeriu o sobrestamento dos presentes autos (peça 153) até o trânsito em julgado do Recurso Extraordinário 636.886 (tema 899 da repercussão geral) , apreciado pelo Supremo Tribunal Federal (STF) , ou ulterior deliberação do TCU a respeito do tema.
O Ministério Público junto ao Tribunal de Contas da União (MPTCU) , representado pela Procuradora-Geral Cristina Machado da Costa e Silva, concordou com as conclusões e a sugestão de encaminhamento do Auditor e do Diretor da Serur, ressaltando que a aplicação analógica do regime previsto na Lei 9.873/1999 revela a inocorrência de prescrição da pretensão de ressarcimento no presente caso, seja pelo prazo geral fixado no art. 1.º, caput, da lei, seja pela forma intercorrente estabelecida no seu art. 1.º, § 1.º (peça 155) .
O presente recurso de reconsideração deve ser conhecido, por atender aos requisitos de admissão dispostos nos arts. 32, inciso I, e 33 da Lei 8.443/1992.
Com relação ao mérito, acompanho o encaminhamento ofertado pelo Auditor e pelo Diretor da Serur, que teve a anuência do MPTCU, acolhendo os argumentos dos pareceres expendidos em minhas razões de decidir, sem prejuízo de apresentar as considerações que passo a expor.
A concessão de justiça gratuita solicitada pela recorrente não cabe deferimento, uma vez que não há cobrança de custas processuais nos processos autuados no TCU, a exemplo dos Acórdão 4341/2018-TCU-Segunda Câmara, 682/2015-TCU-1ª Câmara e 2.385/2014-TCU-Plenário.
Não procede a alegação da recorrente de cerceamento de defesa, em virtude de vício na citação da Sra. Rita Aparecida Talpo Volpe pelo fato de ter "sido feita através de terceira pessoa, na residência da servidora, enquanto ela estaria em seu local de trabalho" (peça 107, p. 2-4; peça 141, p. 3-6) . 
A citação foi realizada mediante o Ofício-TCU/Secex-TCE 651/2019 (peça 83) , entregue no domicílio da Sra. Rita Aparecida, situado à Rua Vilar do Monte 130 - Imirim 02.470-010 - São Paulo/SP, conforme afirmou a recorrente. O fato de o Aviso de Recebimento (AR) , acostado à peça 85, ter sido assinado por outra pessoa não invalida a citação, pois atesta a entrega no endereço do destinatário, nos termos do art. 179, inciso II, do Regimento Interno do TCU (RI/TCU) .
A jurisprudência do TCU é no sentido de que são válidas as comunicações processuais entregues, mediante carta registrada, no endereço correto do responsável, não havendo necessidade de que o recebimento seja feito por ele próprio (Acórdão 680/2020-TCU-Plenário, 316/2018-TCU-Plenário, 3.648/2013-TCU-2ª Câmara, 1.019/2008-TCU-Plenário, 1.526/2007-TCU-Plenário, entre outros) .
Ademais, esse critério de comunicação processual do TCU foi considerado válido pelo Supremo Tribunal Federal, nos termos do julgamento do MS-AgR 25.816/DF, por meio do qual se afirmou a desnecessidade da ciência pessoal do interessado, entendendo-se suficiente a comprovação da entrega do "AR" no endereço do destinatário. Tal como ocorreu no presente caso.
Assim sendo, como a Sra. Rita Aparecida (recorrente) não atendeu à citação realizada, foi considerada revel pelo Tribunal, nos termos do art. 12, § 3º, da Lei 8.443/1992, conforme disposto no item 9.1 do Acórdão 2041/2019-TCU-Plenário.
Não merece acolhimento a arguição da recorrente de que a sua responsabilização solidária pelo dano apontado nos autos contraria a individualização de condutas, realizada pelo INSS, em vista de a Sra. Rita Aparecida ter sido apenada com suspensão e a Sra. Ivani Lourenço com demissão.
Os fatos foram apurados em auditorias realizadas pelo INSS (peça 10, peça 16, p. 4-5, e peça 12) e, ao final, no PAD 35366.000453/2007-56, em que ficou caracterizada a responsabilidade das servidoras por, conforme registrado no relatório do acórdão guerreado (peça 98, p. 1) :
17. (...) promoveram irregularmente a habilitação [Ivani] e a concessão sem a realização de consulta obrigatória ao CNIS para confirmação dos vínculos [Rita] de benefícios previdenciários aos Srs. Geceonita de Oliveira Ciarleglio, José Antônio de Pereira e Osvair da Rocha Pereira (v. Relatórios, peças 10 [Geceonita], 11 [José Antônio], 12 [Osvair], 16, p. 4-5 [José Antônio]; Relatórios Auditoria de Benefício, peça 77 [Geceonita], peça 16, p. 3 [José Antônio], peça 17, p. 2 [Osvair]) os beneficiários detivessem tempo de serviço mínimo exigido para tal concessão, contrariando o art. 52 da Lei 8.213, de 24 de julho de 1991, que estabelece ser a aposentadoria por tempo de serviço devida, cumprida a carência exigida; os arts. 56, 60 e 62 do Decreto 3.048, de 06 de maio de 1999, concernentes às exigências para a contagem do tempo de serviço e de contribuição e para a concessão de aposentadoria por tempo de contribuição; os arts. 210 e 211 da Instrução Normativa-INSS 20, de 18/5/2000, que exigem, antes da formatação do benefício, a consulta ao CNIS e/ou CNIS/CI para confirmação dos vínculos, dados cadastrais e remunerações do segurado no caso de todos os benefícios requeridos e ainda não despachados (...) 
17.1. (...) 
17.2. Já a servidora Rita Aparecida Talpo Volpe promoveu as referidas concessões sem a devida consulta obrigatória ao CNIS, permitindo que tais concessões ocorressem sem suporte em documentos idôneos, resultando em concessões que geraram pagamentos irregulares dos benefícios, em prejuízo ao Erário federal, sem que se indicasse qualquer situação que justificasse a adoção de tal conduta, em vez de promover a devida verificação do atendimento das condições para tais concessões, com base na documentação apresentada pelos segurados e consultas obrigatórias e abster-se de promover a formatação e concessão dos benefícios previdenciários nas condições que se encontravam os respectivos documentos, em afronta ao art. 52 da Lei 8.213/1991, aos arts. 56, 60 e 62 do Decreto 3.048/1999 e aos arts. 210 e 211 da IN-INSS 20/2000.
A recorrente confunde a pena (punição) pelos atos irregulares constatados e causadores de dano ao Erário apurado com a reparação desse dano.
As apurações procedidas no âmbito deste processo concluíram pela responsabilidade da Sra. Ivani de Fátima Lourenço e da Sra. Rita Aparecida Talpo Volpe pela fraudulenta concessão de benefícios previdenciários, tendo sido considerada pelo INSS a conduta individual das responsáveis nessa fraude. Tanto é que no plano sancionador no âmbito do então Ministério da Previdência Social, consoante destacado pelo relator a quo em seu voto (peça 97, p. 1) , a gravidade dessa irregularidade conduziu à demissão de Ivani de Fátima Lourenço (Portaria MPS 65, de 14/2/2012, à peça 8, p. 2 e 6) e à suspensão de Rita Aparecida Talpo Volpe, esta alcançada pela prescrição (Portaria MPS 66, de 14/2/2012, à peça 8, p. 3) . Ou seja, punições distintas e individuais.
Como bem mencionou a Serur (peças 151-153) , no direito sancionador não se pode falar em punição solidária, pois violaria o princípio da individualização da pena, entendimento que teve a anuência do MPTCU. No presente caso, o relator a quo deixou de aplicar às Sras. Ivani Lourenço e Rita Aparecida as subsequentes penalidades legais, em decorrência da suscitada prescrição da pretensão punitiva do Tribunal, conforme registrado no voto condutor do acórdão guerreado (peça 97, p. 2) . E, por isso, não houve porque considerar, tal como ocorrido no âmbito do Processo Administrativo Disciplinar (PAD) 35366.000453/2007-56 conduzido pelo INSS, a conduta individual da Sra. Ivani Lourenço e da Sra. Rita Aparecida, para efeito de aplicação de pena no âmbito desta TCE, nos termos do art. 1º, inciso IX, da Lei 8.443/1922.
Ressalto que o INSS, em atendimento ao disposto no art. 8º da Lei 8.443/1992, instaurou esta tomada de contas especial em virtude não ter obtido sucesso no ressarcimento do dano apurado via cobrança administrativa, tendo emitido o Relatório de TCE 01/2017 (peça 47) .
Sobre a reparação do dano ao Erário apurado nesta TCE, acolho o entendimento da Serur, que contou com a anuência do MPTCU, no sentido de que o TCU considerou relevante a participação da recorrente para o resultado danoso - como também entendera o INSS, ao arrolar ambas as servidoras como responsáveis nesta TCE. Ademais, as informações existentes nos autos indicam que a recorrente e a ex-servidora Ivani Lourenço são responsáveis pelo débito apurado, e não somente a ex-servidora como quer fazer crer a recorrente.
Restou constatado que a ocorrência do dano teve contribuição tanto da fraude no registro inicial das informações necessárias para concessão do benefício (atribuída à ex-servidora Ivani Lourenço) quanto da ausência de revisão adequada desse registro (atribuída à recorrente) , como bem analisou a Serur (peças 151-153) .
Por conseguinte, o relator a quo entendeu adequada a proposta da Secretaria de Controle Externo de Tomada de Contas Especial (Secex-TCE) de julgar irregulares as contas de Ivani de Fátima Lourenço e Rita Aparecida Talpo Volpe, como pessoas físicas causadoras do aludido dano ao erário (peça 97) . E assim constou no item 9.2 do Acórdão 2041/2019-TCU-Plenário, com a correção material promovida pelo Acórdão 228/2020-TCU-Plenário, mediante o qual o TCU julgou irregulares as contas da recorrente e imputou-lhe, solidariamente com a ex-servidora Ivani Lourenço, o débito no valor histórico de R$ 155.684,36, com fundamento nos arts. 1º, inciso I, 16, inciso III, "c" e "d", e §§ 1º e 2º, 19 e 23, inciso III, da Lei 8.443/1992, e dos arts. 1º, inciso I, 209, inciso IV, e §§ 1º e 5º, 210 e 214, inciso III, do RITCU.
Não se sustenta a argumentação da recorrente de prescrição do PAD por afronta aos arts. 142 e 152 da Lei 8.112/1990, alegando que, até o presente momento, nada de concreto foi decidido sobre as ocorrências e que o PAD encontra-se ainda em fase de execução, após mais de dez anos de instauração.
O PAD 35366000453/2007-56 foi devidamente concluído, conforme relatório acostado à peça 6, p. 1-26.
As nuances da prescrição arguida pela recorrente foram abordadas e afastadas pela Advocacia-Geral da União, nos termos do PARECER/CONJUR/MPS/Nº 54/2012, de 14/2/2012 (peça 7, p. 1-19) , verbis:
27. Todavia, a pretensão punitiva estatal para eventual aplicação da penalidade de suspensão já se encontra prescrita desde 09.09.2009. A instauração do processo ocorreu pela PORTARIA INSS/CORREGSP Nº 66, DE 20.04.2007, publicada no BSL/INSS nº 047/2007, de 23.042007 (fl. 06) .
28. É de bom alvitre evidenciar, que a contagem do prazo prescricional ocorre em dois momentos, um antes da instauração do PAD e outro após a instauração, nesse caso o prazo recomeça a contar. Como já consignado a Portaria que constituiu a Comissão foi publicada em 23.04.2007, nesse caso a partir dessa data o prazo prescricional recomeçou a correr, as penalidades estariam prescritas nas seguintes datas: Advertência em 07.03.2008, suspensão em 09.09.2009, e demissão em 09.09.2012.
29. Nesse sentido, as Portarias datadas de 17.02.2009, 12.08.2009 e 13.10.2009, constantes às fls. 57, 256 e 306, respectivamente, foram reinstaurações do presente Processo Administrativo Disciplinar, não interferindo na contagem do prazo prescricional. Veja-se o que nos ensina a Formulação - DASP nº 279, no concernente à prescrição:
"Formulação - Dasp nº 279. Prescrição.
A redesignação da comissão de inquérito, ou a designação de outra, para prosseguir na apuração dos mesmos fatos não interrompe, de novo, o curso da prescrição."
30. Desse modo, cabe apenas a declaração da extinção da punibilidade e a anotação nos assentamentos funcionais da servidora envolvida.
Nesse sentido, a penalidade de suspensão aplicada à recorrente foi alcançada pela prescrição, nos termos do art. 142, inciso II, da Lei 8.112/1990, conforme Portaria MPS 66, de 14/2/2012 (peça 8, p. 3) :
Declarar extinta a punibilidade da pena de SUSPENSÃO de 10 (dez) dias à servidora RITA APARECIDA TALPO VOLPE, matrícula SIAPE e 0937572, Técnica de Seguro Social do Quadro de Pessoal do INSS/SP, que seria aplicada com fundamento no art. 116, incisos I e III, c/c os arts. 127, II e 129, em decorrência da prescrição, consoante o estabelecido no art. 142, II, c/c arts. 157 e 167, todos da Lei nº 8.112, de 1990, devendo o fato ser anotado nos assentamentos individuais da servidora, nos termos do art. 170 da Lei nº 8112, de 1990;
Não merece acolhimento a arguição da recorrente de prescrição quinquenal da pretensão de ressarcimento.
A abordagem desse tema sobre a prescrição da pretensão reparatória do TCU parte da decisão do Supremo Tribunal Federal no Recurso Extraordinário 636.886 (Tema 899) .
O auditor da Serur (peça 151) , acompanhado pelo diretor (peça 152) , e o dirigente máximo da unidade técnica (peça 153) sustentam que, até que sobrevenha norma específica para disciplinar a prescrição relativa à atuação do TCU, deve ser adotado de forma analógica o regime previsto na Lei 9.873/1999. No entanto, asseveram que a aplicação desse regime ao caso em análise revela não ter ocorrido a prescrição.
A representante do MPTCU (peça 155) entende que, até que sobrevenha norma específica, a adoção do regime previsto na Lei 9.873/1999 apresenta-se como solução adequada para regular a prescrição para a atuação do Tribunal. Ressalta que, no caso concreto, a aplicação analógica do regime previsto na Lei 9.873/1999 revela a inocorrência de prescrição, seja pelo prazo geral fixado no art. 1.º, caput, da lei, seja pela forma intercorrente estabelecida no seu art. 1.º, § 1º.
Nota-se, portanto, que a Serur e o MPTCU entendem adequada a aplicação do regime previsto na Lei 9.873/1999 como marco prescricional para a atuação do TCU e, concluem que a aplicação desse regime ao presente caso indica não ter ocorrido a prescrição da pretensão de ressarcimento do débito apurado.
Destaco, inicialmente, que a decisão do STF no Tema 899, cuja repercussão geral foi reconhecida no âmbito do RE 636.886, ainda não transitou em julgado naquela Corte, estando pendente de apreciação de embargos de declaração opostos pela Advocacia-Geral da União (AGU) , justamente para melhor compreensão de seu exato alcance.
Com relação à prescrição da pretensão de ressarcimento, deixo de acolher a tese apresentada pela unidade técnica e pela eminente Procuradora-Geral Cristina Machado da Costa e Silva, no sentido de aplicar o regime previsto na Lei 9.873/1999.
Considero que não se pode ignorar os recentes posicionamentos do STF acerca da prescrição que se opera nos processos do TCU, a exemplo do que restou decidido em especial no MS 35.512, em que o STF entendeu que se deve aplicar o prazo previsto na Lei 9.873/1999 para a prescrição da pretensão ressarcitória.
No âmbito do TCU, entendeu-se que o alcance da decisão proferida no MS 35.512 cingir-se-ia ao reconhecimento exclusivo da ocorrência da prescrição da pretensão punitiva, razão pela qual foi prolatado o Acórdão 2892/2019-TCU-Plenário (TC Processo 030.229/2015-4) , que condenou em débito o responsável. Tal deliberação do TCU ensejou a interposição da Reclamação 39.497/DF junto ao STF, cuja apreciação foi publicada em 2/7/2020. A Suprema Corte julgou procedente a Reclamação 39.497/DF, decretou a nulidade dos efeitos do Acórdão 2892/2019-TCU-Plenário e reconheceu a ocorrência da prescrição, em cinco anos, nas esferas punitiva e ressarcitória, nos termos da Lei 9.873/1999.
Embora tal quadro denote incertezas acerca do instituto da prescrição da pretensão ressarcitória, cujo deslinde no STF poderá assumir novos contornos, levando em consideração que os embargos de declaração opostos pela AGU face o RE 636.866 encontram-se pendentes de apreciação, conforme já mencionado.
Nesse sentido, opto por aplicar ao presente caso a jurisprudência dominante nesta Corte de Contas, sedimentada na Súmula TCU 282, segundo a qual é imprescritível a pretensão de ressarcimento por parte da União.
Registro que recentes decisões deste Tribunal, adotadas após o que restou deliberado pelo STF no Tema 899, também abraçaram a tese da imprescritibilidade da pretensão ressarcitória no âmbito do controle externo, a exemplo dos Acórdão 5236/2020-TCU-Primeira Câmara, 6.171/2020-TCU-2ª Câmara, 6.084/2020-TCU-1ª Câmara, 5.681/2020-TCU-2ª Câmara, 6.846/2020-TCU-2ª Câmara, 6.676/2020-TCU-2ª Câmara, 6.707/2020-TCU-2ª Câmara, 6.473/2020-TCU-1ª Câmara, 6.466/2020-TCU-1ª Câmara, 6.465/2020-TCU-1ª Câmara, entre outros.
Dessa forma, considerando que as razões recursais apresentadas não se mostram suficientes para afastar os fundamentos da decisão recorrida, manifesto-me de acordo com o encaminhamento sugerido pelo Auditor e pelo Diretor da Serur, que teve a anuência do MPTCU, pelo conhecimento e não provimento do recurso interposto.
Ante o exposto, voto para que o Tribunal acolha a minuta de acórdão que submeto a este Colegiado.
TCU, Sala das Sessões Ministro Luciano Brandão Alves de Souza, em 30 de setembro de 2020.
Ministro VITAL DO RÊGO 
Relator